---
title: "Bases de datos relacionales"
knitr:
  opts_chunk:
    eval: false
---

Los datos en las empresas suelen estar
en estos sistemas gestores de bases de datos, que requieren unos datos de conexión
y a partir de ahí, los datos se pueden extraer con expresiones SQL. En el proyecto
se van a crear bases de datos "locales" para practicar su creación y modificación, y se
utilizará una base de datos remota para leer datos en tiempo real desde R (sin
necesidad de conocer SQL).

Vamos a seguir los ejemplos y explicaciones del [Capítulo 21 de R for Data Science 2nd ed.](https://r4ds.hadley.nz/databases), aplicándolos a nuestros conjuntos de
datos de vino.

## Preparación

:::{.callout-caution}
Crea un proyecto de RStudio vacío. Crea las carpetas `datos` y `app/data`.
:::

## Paquetes necesarios

Instálalos desde el panel _Packages_ de RStudio si no los tienes.

```{r}
#| label: setup
library(DBI)
library(duckdb)
library(dbplyr)
library(dplyr)
library(tidyr)
```

## Conexión a base de datos

Las conexiones a bases de datos siempre tienen esta forma, a través del paquete {DBI}:

```{r}
#| eval: false
# con <- DBI::dbConnect(
#   RMariaDB::MariaDB(),
#   username = "foo"
# )
# con <- DBI::dbConnect(
#   RPostgres::Postgres(),
#   hostname = "databases.mycompany.com",
#   port = 1234
# )
```

Los detalles de la conexión dependerán mucho del escenario concreto en el que
estemos trabajando.

## Creación de base de datos

```{r}
if (!dir.exists("app/data")) dir.create("app/data", recursive = TRUE)

con <- DBI::dbConnect(
  duckdb::duckdb(),
  dbdir = "app/data/wine.db"
)
```

:::{.callout-caution}

## Practicar

Esta sección asume que ya has completado la sesión de **Procesos ETL**, que
genera los ficheros limpios en `datos/clean/`. Si aún no lo has hecho, ve
primero a esa sección y ejecuta el código hasta el final.
:::

Antes de empezar, vemos que no hay ninguna tabla:

```{r}
dbListTables(con)
```

## Esquema relacional: múltiples tablas

En un sistema real los datos raramente están en una sola tabla. Lo habitual es
tener un **esquema normalizado**: tablas pequeñas de referencia enlazadas mediante
claves foráneas a la tabla principal.

Vamos a descomponer los datos de catas en tres tablas:

| Tabla | Contenido | Clave primaria |
|-------|-----------|----------------|
| `tasting` | Una fila por reseña | `id` |
| `tasters` | Un catador por fila | `taster_name` |
| `produccion` | Producción mundial por país y año | `pais + anio` |
| `dos_espana` | Denominaciones de Origen españolas | `do` |

```{r}
# Leer los ficheros limpios producidos por el ETL
winetasting    <- readRDS("datos/clean/tasting.rds")
produccion_vino <- readRDS("datos/clean/produccion_vino.rds")
dos_espana     <- readRDS("datos/clean/dos_espana.rds")

# Con parquet (alternativa, requiere {arrow}):
# library(arrow)
# winetasting     <- read_parquet("datos/clean/tasting.parquet")
# produccion_vino <- read_parquet("datos/clean/produccion_vino.parquet")
# dos_espana      <- read_parquet("datos/clean/dos_espana.parquet")
```

```{r}
# Tabla principal de reseñas
dbWriteTable(con, "tasting", as.data.frame(winetasting), overwrite = TRUE)

# Tabla de catadores únicos
tasters <- winetasting |>
  distinct(taster_name, taster_twitter_handle) |>
  drop_na(taster_name)

dbWriteTable(con, "tasters", as.data.frame(tasters), overwrite = TRUE)

# Tabla de producción mundial (datos reales de Our World in Data / FAO)
dbWriteTable(con, "produccion", as.data.frame(produccion_vino), overwrite = TRUE)

# Tabla de DOs españolas
dbWriteTable(con, "dos_espana", as.data.frame(dos_espana), overwrite = TRUE)

dbListTables(con)
```

Comprobamos los campos de cada tabla:

```{r}
dbListFields(con, "tasting")
dbListFields(con, "tasters")
dbListFields(con, "produccion")
dbListFields(con, "dos_espana")
```

## Lectura directa con {DBI}

Las funciones de {DBI} "traen" a la memoria de R los datos. Si hay muchos datos, se colapsará.

```{r}
con |>
  dbReadTable("tasting") |>
  as_tibble()
```

## Consultas SQL directas

Se pueden ejecutar expresiones SQL directamente. En este ejemplo `dbGetQuery()`
envía la consulta y trae los datos a R en un solo paso.

```{r}
# Filtro simple
consulta <- "SELECT * FROM tasting WHERE country = 'Spain'"
dbGetQuery(con, consulta)
```

### JOIN entre tablas

El poder real de las bases de datos relacionales está en los JOINs: combinar
filas de distintas tablas usando una clave común.

```{r}
# INNER JOIN: reseñas con información del catador
consulta_join <- "
  SELECT t.id, t.title, t.points, t.price, t.country,
         s.taster_name, s.taster_twitter_handle
  FROM tasting AS t
  INNER JOIN tasters AS s ON t.taster_name = s.taster_name
  WHERE t.country = 'Spain'
  ORDER BY t.points DESC
  LIMIT 20
"
dbGetQuery(con, consulta_join)
```

```{r}
# LEFT JOIN: reseñas ibéricas enriquecidas con producción del país en 2020
consulta_prod <- "
  SELECT t.id, t.country, t.points, t.price, t.variety,
         p.produccion_toneladas
  FROM tasting AS t
  LEFT JOIN produccion AS p
    ON t.country = p.pais AND p.anio = 2020
  WHERE t.country IN ('Spain', 'Portugal')
  ORDER BY p.produccion_toneladas DESC
"
dbGetQuery(con, consulta_prod)
```

:::{.callout-tip}
Un **INNER JOIN** devuelve solo filas con coincidencia en ambas tablas.
Un **LEFT JOIN** devuelve todas las filas de la tabla izquierda aunque no haya
coincidencia en la derecha (los valores sin coincidencia aparecen como `NA`).
:::

## Trabajar en la base de datos desde R con {dbplyr}

En vez de usar las funciones de {DBI}, podemos usar las de {dbplyr} y {dplyr}. La función `tbl()` crea un vínculo con la tabla de la base de
datos, pero no la "trae" a la memoria de R. Así podemos explorar los datos antes de traer lo que nos interese con `collect()`.

```{r}
winetbl   <- tbl(con, "tasting")
tasterbl  <- tbl(con, "tasters")
prodbl    <- tbl(con, "produccion")
```

### Filtros y ordenación

```{r}
winetbl |>
  filter(country == "Spain") |>
  arrange(desc(points))
```

Ver la consulta SQL equivalente que genera {dbplyr}:

```{r}
winetbl |>
  filter(country == "Spain") |>
  arrange(desc(points)) |>
  show_query()
```

### JOIN con {dplyr} / {dbplyr}

La sintaxis es idéntica a un `left_join()` normal de dplyr, pero se ejecuta
en la base de datos:

```{r}
# Unir reseñas con datos del catador.
# Eliminamos taster_twitter_handle de tasterbl antes del join para evitar
# columnas duplicadas (ambas tablas la tienen). La columna del resultado
# viene de winetbl.
vinos_con_catador <- winetbl |>
  left_join(tasterbl |> select(-taster_twitter_handle), by = "taster_name") |>
  filter(country == "Spain") |>
  select(title, points, price, taster_name, taster_twitter_handle)

vinos_con_catador |> show_query()
vinos_con_catador |> collect()
```

```{r}
# Reseñas ibéricas enriquecidas con producción 2020
vinos_produccion <- winetbl |>
  filter(country %in% c("Spain", "Portugal")) |>
  left_join(
    prodbl |> filter(anio == 2020),
    by = c("country" = "pais")
  ) |>
  select(country, title, points, price, produccion_toneladas) |>
  arrange(desc(produccion_toneladas))

vinos_produccion |> collect()
```

### Agrupación y resumen

```{r}
winetbl |>
  filter(country %in% c("Spain", "Portugal")) |>
  left_join(prodbl |> filter(anio == 2020), by = c("country" = "pais")) |>
  group_by(country, produccion_toneladas) |>
  summarise(
    n_resenas    = n(),
    puntos_medio = mean(points, na.rm = TRUE),
    precio_medio = mean(price,  na.rm = TRUE),
    .groups      = "drop"
  ) |>
  collect()
```

Para traer el resultado a R, función `collect()` (hasta entonces los datos solo están en la base de datos).

```{r}
vinos_es <- winetbl |>
  filter(country == "Spain") |>
  collect()
```

:::{.callout-caution}

## Ejercicio

Extrae los datos de las revisiones de vinos de España y Portugal,
únelos con la tabla de producción para el año 2019,
y guárdalos en un data.frame llamado `vinos_ib`.

:::

:::{.callout-tip collapse="true"}

## Solución

```{r}
vinos_ib <- winetbl |>
  filter(country %in% c("Spain", "Portugal")) |>
  left_join(
    prodbl |> filter(anio == 2019),
    by = c("country" = "pais")
  ) |>
  collect()
```

:::

:::{.callout-caution}

## Ejercicio

Usando la tabla `dos_espana`, obtén la **puntuación media por comunidad autónoma**
para los vinos españoles. Ordena el resultado de mayor a menor puntuación.

:::

:::{.callout-tip collapse="true"}

## Solución

```{r}
dostbl <- tbl(con, "dos_espana")

winetbl |>
  filter(country == "Spain") |>
  left_join(dostbl, by = c("region_1" = "do")) |>
  filter(!is.na(comunidad)) |>
  group_by(comunidad) |>
  summarise(
    n_resenas    = n(),
    puntos_medio = mean(points, na.rm = TRUE),
    precio_medio = mean(price,  na.rm = TRUE),
    .groups      = "drop"
  ) |>
  arrange(desc(puntos_medio)) |>
  collect()
```

:::

## Leer datos de un servidor remoto

Funciona exactamente igual, pero con los datos de conexión adecuados.

Recomendaciones:

* No poner nunca las contraseñas en el código. Usar variables de entorno. Crear archivo
`.Renviron` en el proyecto con las variables de este modo:

````
PGPWD=xxxx
HOST=yyyy
````

Ejemplo real (no funcionará porque los datos están enmascarados por seguridad):

No compartir nunca este archivo, informar a los colaboradores por otros medios.

```{r}
con <- dbConnect(RPostgres::Postgres(),
                 host = Sys.getenv("HOST"),
                 dbname = "yyy_db",
                 port = 0000,
                 user = "XXX",
                 password = Sys.getenv("PGPWD"))
dbListTables(con)
dbListFields(con, "NOMBRETABLA")
```



## Material adicional

* Para aprender lo básico de SQL, con ejemplos en R y SQLite. [R, Databases & SQL](https://rdbsql.rsquaredacademy.com).

* ¿Por qué es conveniento trabajar con proyectos en RStudio? [Capítulo 3 de What They Forgot to Teach You About R](https://rstats.wtf) (todo el libro es una lectura muy recomendada)

* Control de cambios con git y GitHub. Esto es obligado en cualquier entorno de ciencia de datos. [Happy Git and GitHub for the useR](https://happygitwithr.com).

* Gestión de la configuración con {renv}. En entornos "en producción", imprescindible para que las aplicaciones sean estables en el tiempo. [Introduction to renv](https://rstudio.github.io/renv/articles/renv.html)
