---
title: "Procesos ETL"
---

```{r}
#| label: setup
#| message: false
#| warning: false
library(readr)
library(dplyr)
library(tidyr)
library(stringr)
library(forcats)
library(ggplot2)
library(purrr)
```

En los procesos empresariales, generalmente hay que realizar este tipo de tareas
con los datos antes de poder utilizarlos. En el proyecto se obtendrán datos de
fuentes abiertas (Extract), se transformarán los datos de forma adecuada (Transform), y se
cargarán en el "servidor" local de base de datos (Load).

Vamos a seguir los ejemplos y explicaciones de algunos capítulos del libro [R for Data Science 2nd ed](https://r4ds.hadley.nz):

- [Capítulo 7 Data Import](https://r4ds.hadley.nz/data-import)
- [Capítulos 12-19 Transform](https://r4ds.hadley.nz/transform)


## Extract

En este paso de los procesos ETL normalmente se obtienen los datos "brutos",
que se pueden guardar en _data lakes_, para ser tratados después.

### Descarga manual desde Kaggle

La descarga desde Kaggle requiere autenticación, así que en este caso es manual:
nos identificamos, descargamos los archivos en la carpeta `datos` del proyecto.

:::{.callout-warning}
Descarga los archivos de datos de Kaggle que se indican en la página de bienvenida
y guárdalos en la carpeta `datos` del proyecto.
:::

### Descarga automatizada desde URLs abiertas

Cuando los datos están en una URL pública, se puede automatizar la descarga con
`download.file()`, sin necesidad de intervención manual.

```{r}
#| eval: false
# Crear carpeta si no existe
if (!dir.exists("datos")) dir.create("datos")

# Producción mundial de vino 1961-2023 (Our World in Data / FAO-OIV)
url_produccion <- paste0(
  "https://ourworldindata.org/grapher/wine-production.csv",
  "?v=1&csvType=full&useColumnShortNames=false"
)

download.file(
  url      = url_produccion,
  destfile = "datos/produccion_vino.csv",
  method   = "auto"
)
```

```{r}
#| eval: false
produccion_raw <- read_csv("datos/produccion_vino.csv")
```

```{r}
#| eval: false
glimpse(produccion_raw)
```
`glimpse()` es el equivalente a `str()` de R base, pero en formato tabla con una representación más compacta.


Descarga en bucle de múltiples ficheros con rutas predecibles. Los datos de
reseñas de vino están particionados por año y mes en el repositorio del curso:

```{r}
#| eval: false
base_url <- "https://raw.githubusercontent.com/usuario/repo/main/datos/raw/winemag"

anios <- 1997:2016
meses <- sprintf("%02d", 1:12)

if (!dir.exists("datos/raw/winemag")) dir.create("datos/raw/winemag", recursive = TRUE)

for (a in anios) {
  for (m in meses) {
    url      <- paste0(base_url, "/data-", a, "-", m, ".csv")
    destfile <- paste0("datos/raw/winemag/data-", a, "-", m, ".csv")
    download.file(url, destfile = destfile, quiet = TRUE)
  }
}
```

Una vez descargados, podemos combinar todos los ficheros en un único data frame.
La forma más explícita es con un bucle `for` y `bind_rows()`:

```{r}
#| eval: false
ficheros <- list.files("datos/raw/winemag", pattern = "\\.csv$", full.names = TRUE)

winetasting_raw <- data.frame()
for (f in ficheros) {
  chunk <- read_csv(f, show_col_types = FALSE)
  winetasting_raw <- bind_rows(winetasting_raw, chunk)
}
```

La misma operación con `purrr::map()` es más compacta y eficiente (evita
copiar el data frame completo en cada iteración):

```{r}
#| eval: false
winetasting_raw <- list.files(
  "datos/raw/winemag",
  pattern    = "\\.csv$",
  full.names = TRUE
) |>
  map(read_csv, show_col_types = FALSE) |>
  list_rbind()
```

### Cargar los datos de Kaggle

```{r}
winetasting <- read_csv("datos/winemag-data-130k-v2.csv")
```

```{r}
nrow(winetasting)
```

```{r}
glimpse(winetasting)
```


## Transform

Hay múltiples operaciones de transformación. Vamos a practicar con
algunas de ellas. Muchas veces se habla de _feature engineering_ sobre todo
cuando la transformación va dirigida a la creación de modelos estadísticos.

```{r}
#| include: false
vinos_ib <- winetasting |>
  filter(country %in% c("Spain", "Portugal"))
```

```{r}
glimpse(vinos_ib)
```
Calculamos el porcentaje de registros que son de la península ibérica:

```{r}
round(100 * nrow(vinos_ib) / nrow(winetasting), 2)
```

### Limpiar nombres de columnas

Ver el efecto que produce cada ejemplo siguiente en el data.frame.

```{r}
# R base
colnames(vinos_ib)

# cambia winery por nombre bodega
colnames(vinos_ib)[14] <- "nombre bodega"
colnames(vinos_ib)

head(vinos_ib$`nombre bodega`)
```

```{r}

# cambiar nombre bodega por bodega
vinos_ib <- vinos_ib |>
  rename(bodega = "nombre bodega")

head(vinos_ib$`bodega`)
```

```{r}
vinos_ib <- vinos_ib |>
  rename(`nombre bodega` = "bodega")

head(vinos_ib$`nombre bodega`)
```

### Comprobar y cambiar tipo de datos

Ejemplos del libro R for Data Science para corregir errores de datos:

```{r}
students <- read_csv("https://pos.it/r4ds-students-csv")

students <- students |> janitor::clean_names()

students |>
  count(age)

students <- students |>
  mutate(edad = as.numeric(
    case_when(age == "five" ~ "5",
              age == "four" ~ "4",
              .default = age)))
```

### Extraer el año de cosecha con expresiones regulares

El campo `title` contiene el año de la cosecha embebido en el texto, por ejemplo
`"Nicosia 2013 Vulkà Bianco (Etna)"`. Con {stringr} y una expresión regular
podemos extraerlo como variable numérica:

```{r}
vinos_ib <- vinos_ib |>
  mutate(
    cosecha = str_extract(title, "(19|20)[0-9]{2}") |> as.integer()
  )

vinos_ib |>
  count(cosecha, sort = TRUE)
```

La expresión `(19|20)[0-9]{2}` captura cualquier secuencia de cuatro dígitos
que empiece por `19` o `20`.

```{r}
vinos_ib |>
  filter(!is.na(cosecha)) |>
  ggplot(aes(x = cosecha)) +
  geom_histogram(binwidth = 1) +
  labs(title = "Reseñas por año de cosecha",
       x = "Año de cosecha", y = "Número de reseñas")
```
```{r}
vinos_ib |>
  filter(!is.na(cosecha)) |>
  filter(cosecha > 2000) |>
  ggplot(aes(x = cosecha)) +
  geom_histogram(binwidth = 1) +
  labs(title = "Reseñas por año de cosecha",
       x = "Año de cosecha", y = "Número de reseñas")
```

:::{.callout-caution}

## Ejercicio

Calcula la **antigüedad** de cada vino respecto al año actual
y analiza si los vinos más antiguos tienen puntuaciones más altas. Pista, para calcular el año actual
podéis utilizar `as.integer(format(Sys.Date(), "%Y"))`

:::

:::{.callout-tip collapse="true"}

## Solución

```{r}
vinos_ib <- vinos_ib |>
  mutate(antiguedad = as.integer(format(Sys.Date(), "%Y")) - cosecha)

vinos_ib |>
  filter(!is.na(antiguedad), !is.na(points)) |>
  group_by(antiguedad) |>
  summarise(puntos_medio = mean(points), desviacion = sd(points), n = n()) |>
  arrange(desc(antiguedad))
```

Otra posible forma de hacerlo es a través de una visualización.

Con `geom_point()` hay demasiados puntos superpuestos para ver algo claro:

```{r}
vinos_ib |>
  filter(!is.na(antiguedad), !is.na(points)) |>
  ggplot(aes(x = antiguedad, y = points)) +
  geom_point(alpha = 0.1) # Transparencia: donde hay más puntos se ve más oscuro
```

`geom_smooth()` muestra la tendencia sin el ruido individual:

```{r}
vinos_ib |>
  filter(!is.na(antiguedad), !is.na(points)) |>
  ggplot(aes(x = antiguedad, y = points)) +
  geom_smooth() 
  #+ scale_x_continuous(breaks = seq(min(vinos_ib$antiguedad, na.rm = TRUE), max(vinos_ib$antiguedad, na.rm=TRUE), by = 10)) # Probar una escala customizada
```

Un boxplot por año de cosecha (agrupado) muestra la distribución completa y los outliers:

```{r}
vinos_ib |>
  filter(!is.na(cosecha), !is.na(points), cosecha >= 2000, cosecha <= 2010) |>
  ggplot(aes(x = factor(cosecha), y = points)) +
  geom_boxplot() +
  labs(x = "Año de cosecha", y = "Puntuación") +
  theme(axis.text.x = element_text(angle = 45, hjust = 1))
```
:::

### Parsear y limpiar handles de Twitter

```{r}
vinos_ib |>
  # Normalizar: minúsculas y eliminar el @ inicial para consistencia
  mutate(twitter_clean = str_remove(taster_twitter_handle, "^@") |>
           str_to_lower()) |>
  count(twitter_clean, sort = TRUE)
```

### Transformar factores con {forcats}

Para trabajar con factores, el paquete {forcats} del _tidyverse_ tiene una colección de funciones muy útiles, se recomienda ver la documentación y los ejemplos en el [capítulo Factors](https://r4ds.hadley.nz/factors) de R for data Science.

```{r}
vinos_ib |>
  count(variety) |>
  arrange(n)
```

Reducción del número de categorías creando "otros":

```{r}
vinos_ib |>
  mutate(variedad = fct_lump_min(variety,
                                 min = 80,
                                 other_level = "Otros")) |>
  count(variedad)

vinos_ib |>
  mutate(variedad = fct_lump_lowfreq(variety,
                                 other_level = "Otros")) |>
  count(variedad)
```

### Calcular nuevas columnas

Conversión de precio de dólares a euros:

```{r}
vinos_ib <- vinos_ib |>
  mutate(precio_eur = price * 0.92)
```

### Transformaciones numéricas

Transformación logarítmica (observa el cambio en la distribución):

```{r}
vinos_ib |>
  ggplot(aes(price)) +
  geom_histogram()

vinos_ib <- vinos_ib |>
  mutate(logPrecio = log(price, base = 10))

vinos_ib |>
  ggplot(aes(logPrecio)) +
  geom_histogram()
```

Tipificación:

```{r}
vinos_ib |>
  slice_max(price, n = 5)

vinos_ib |>
  mutate(scaled_price = scale(price),
         .after = price)
```

Ordenar las columnas:

```{r}
vinos_ib <- vinos_ib |>
  relocate(precio_eur, .after = price)
```

### Tratamiento de valores perdidos

```{r}
vinos_ib |>
  filter(is.na(price))

vinos_ib |>
  filter(is.na(taster_name))

vinos_ib |>
  replace_na(list(taster_name = "DESCONOCIDO",
                  price = median(vinos_ib$price, na.rm = TRUE)))

vinos_ib <- vinos_ib |>
  select(-region_2)

vinos_ib |>
  drop_na(points, price)
```

### Tratamiento de outliers

Básicamente igual que los valores perdidos, pero se puede analizar más.

### Unión con tabla de Denominaciones de Origen

Creamos una tabla de referencia con las principales DOs españolas y la
comunidad autónoma a la que pertenecen:

```{r}
dos_espana <- tibble::tribble(
  ~do,                                ~comunidad,
  # DO principales
  "Rioja",                            "La Rioja / País Vasco / Navarra",
  "Ribera del Duero",                 "Castilla y León",
  "Priorat",                          "Cataluña",
  "Rías Baixas",                      "Galicia",
  "Rueda",                            "Castilla y León",
  "Penedès",                          "Cataluña",
  "Cava",                             "Cataluña (principalmente)",
  "Toro",                             "Castilla y León",
  "Bierzo",                           "Castilla y León",
  "Navarra",                          "Navarra",
  "Somontano",                        "Aragón",
  "Montsant",                         "Cataluña",
  "Costers del Segre",                "Cataluña",
  "Yecla",                            "Murcia",
  # Andalucía
  "Jerez",                            "Andalucía",
  "Manzanilla-Sanlúcar de Barrameda", "Andalucía",
  "Málaga",                           "Andalucía",
  "Montilla-Moriles",                 "Andalucía",
  # Castilla-La Mancha
  "La Mancha",                        "Castilla-La Mancha",
  "Valdepeñas",                       "Castilla-La Mancha",
  "Manchuela",                        "Castilla-La Mancha",
  "Almansa",                          "Castilla-La Mancha",
  "Uclés",                            "Castilla-La Mancha",
  "Mentrida",                         "Castilla-La Mancha",
  # Castilla y León
  "Cigales",                          "Castilla y León",
  "Tierra de León",                   "Castilla y León",
  "Arribes del Duero",                "Castilla y León",
  "Sierra de Salamanca",              "Castilla y León",
  # Aragón
  "Cariñena",                         "Aragón",
  "Campo de Borja",                   "Aragón",
  "Calatayud",                        "Aragón",
  # Comunitat Valenciana
  "Valencia",                         "Comunitat Valenciana",
  "Alicante",                         "Comunitat Valenciana",
  "Utiel-Requena",                    "Comunitat Valenciana",
  # Cataluña
  "Terra Alta",                       "Cataluña",
  "Catalunya",                        "Cataluña",
  "Catalonia",                        "Cataluña",
  "Empordà",                          "Cataluña",
  "Conca de Barberà",                 "Cataluña",
  "Tarragona",                        "Cataluña",
  "Alella",                           "Cataluña",
  "Pla de Bages",                     "Cataluña",
  # Galicia
  "Valdeorras",                       "Galicia",
  "Ribeiro",                          "Galicia",
  "Ribeira Sacra",                    "Galicia",
  "Monterrei",                        "Galicia",
  # País Vasco
  "Txakoli de Getaria",               "País Vasco",
  "Getariako Txakolina",              "País Vasco",
  "Bizkaiko Txakolina",               "País Vasco",
  # Madrid
  "Vinos de Madrid",                  "Comunidad de Madrid",
  # Murcia
  "Jumilla",                          "Murcia / Castilla-La Mancha",
  # Extremadura
  "Ribera del Guadiana",              "Extremadura"
)

# Unir con los vinos españoles por region_1
vinos_es_do <- vinos_ib |>
  filter(country == "Spain") |>
  left_join(dos_espana, by = c("region_1" = "do"))

vinos_es_do |>
  count(comunidad, sort = TRUE)

# El ~8% sin coincidencia corresponde a:
# - "Vino de la Tierra de Castilla/Castilla y León": IGPs que abarcan toda una región
# - "Spain": reseñas sin región especificada
# - Pagos de viñedo único (Dominio de Valdepusa, Pago de Arínzano)
# En estos casos el LEFT JOIN devuelve NA, que es el comportamiento correcto.
```

### Agrupar y resumir

```{r}
vinos_ib |>
  drop_na(points, price) |>
  group_by(country) |>
  summarise(
    n_resenas    = n(),
    precio_medio = mean(price),
    puntos_medio = mean(points)
  )
```

### Preparar tabla de producción

```{r}
produccion_raw <- read_csv("datos/produccion_vino.csv")

# Limpiar: renombrar columnas, filtrar países reales (quitar agregados)
produccion_vino <- produccion_raw |>
  rename(
    pais                 = Entity,
    codigo_iso           = Code,
    anio                 = Year,
    produccion_toneladas = `Wine - Production (tonnes)`
  ) |>
  # Eliminar agregados regionales (no tienen código ISO de 3 letras)
  filter(str_length(codigo_iso) == 3,
         !str_detect(codigo_iso, "OWID")) |>
  drop_na(produccion_toneladas) |>
  # Armonizar nombres de país con los del dataset de catas
  mutate(pais = recode(pais,
    "United States"  = "US",
    "Czechia"        = "Czech Republic",
    "North Macedonia"= "Macedonia",
    "United Kingdom" = "England"
  ))

glimpse(produccion_vino)
```

Exploracion de los principales productores en años recientes:

```{r}
produccion_vino |>
  filter(anio == 2020) |>
  slice_max(produccion_toneladas, n = 10) |>
  ggplot(aes(x = reorder(pais, produccion_toneladas),
             y = produccion_toneladas / 1e6)) +
  geom_col() +
  coord_flip() +
  labs(title = "Top 10 productores de vino (2020)",
       x = NULL, y = "Millones de toneladas")
```


## Load

La última parte del proceso ETL tiene que ver con la carga de datos "limpios" en el lugar desde el que van a ser "explotados". El output del ETL son ficheros limpios que otros procesos (como la carga en base de datos) consumirán después.

Creamos la carpeta de datos limpios si no existe:

```{r}
if (!dir.exists("datos/clean")) dir.create("datos/clean")
```


La opción más sencilla en R es guardar en formato **RDS**, nativo de R:

```{r}
saveRDS(winetasting,     "datos/clean/tasting.rds")
saveRDS(produccion_vino, "datos/clean/produccion_vino.rds")
saveRDS(dos_espana,      "datos/clean/dos_espana.rds")
```

En entornos de producción se prefiere **Parquet**: es más compacto, más rápido y
puede ser leído por Python, Spark, DuckDB, etc. — no está atado a R:

```{r}
# library(arrow)
# write_parquet(winetasting,     "datos/clean/tasting.parquet")
# write_parquet(produccion_vino, "datos/clean/produccion_vino.parquet")
# write_parquet(dos_espana,      "datos/clean/dos_espana.parquet")
```

Con esto el ETL ha terminado. Los ficheros en `datos/clean/` son el punto de
partida para la siguiente sesión: **Bases de datos**.

## Resumen

Por supuesto, los procesos ETL (Extract, Transform, Load) son fundamentales en la integración y gestión de datos en sistemas de almacenamiento, como almacenes de datos (data warehouses). A continuación se describen brevemente las tres fases principales de los procesos ETL:

1. **Extracción (Extract)**:
   - **Objetivo**: Obtener datos de diversas fuentes, que pueden ser bases de datos, archivos, aplicaciones, APIs, etc.
   - **Actividades**:
     - Conectar con las fuentes de datos.
     - Extraer los datos necesarios, asegurando que se capturen todos los datos relevantes y se minimicen los impactos en las fuentes originales.

2. **Transformación (Transform)**:
   - **Objetivo**: Convertir los datos extraídos a un formato adecuado para el análisis y cargarlos en el almacén de datos.
   - **Actividades**:
     - Limpieza de datos: Eliminar duplicados, manejar valores nulos, corregir errores.
     - Estandarización: Convertir datos a formatos comunes.
     - Enriquecimiento: Agregar datos adicionales que pueden ser útiles para el análisis.
     - Agregación: Resumir datos para facilitar su análisis.
     - Integración: Combinar datos de diferentes fuentes en un formato unificado.

3. **Carga (Load)**:
   - **Objetivo**: Importar los datos transformados en el sistema de destino, como un almacén de datos.
   - **Actividades**:
     - Cargar datos en tablas del almacén de datos.
     - Verificación de la integridad de los datos cargados.
     - Optimización del rendimiento de la carga, asegurando que se minimicen los tiempos de inactividad y los impactos en los usuarios del sistema de destino.

Estos procesos ETL aseguran que los datos sean accesibles, precisos y útiles para el análisis, facilitando la toma de decisiones basada en datos dentro de las organizaciones.
