---
title: "Procesos ETL"
---

En los procesos empresariales, generalmente hay que realizar este tipo de tareas
con los datos antes de poder utilizarlos. En el proyecto se obtendrán datos de
fuentes abiertas (Extract), se transformarán los datos de forma adecuada (Transform), y se 
cargarán en el "servidor" local de base de datos (Load).

Vamos a seguir los ejemplos y explicaciones de algunos capítulos del libro [R for Data Science 2nd ed](https://r4ds.hadley.nz):

- [Capítulo 7 Data Import](https://r4ds.hadley.nz/data-import)
- [Capítulos 12-19 Transform](https://r4ds.hadley.nz/transform)


## Extract

En este paso de los procesos ETL normalmente se obtienen los datos "brutos",
que se pueden guardar en _data lakes_, para ser tratados después.

En nuestro proyecto el proceso de descarga es manual: vamos a Kaggle, nos identificamos
y descargamos los archivos de datos en una carpeta de nuestro proyecto, por ejemplo `datos`.

:::{.callout-warning}
Descarga los archivos de datos de Kaggle que se indican en la página de bienvenida
y guárdalos en la carpeta `datos` del proyecto.
:::


Esisten multitud de formas de obtener los datos de forma automatizada. Webscrapping
es un conjunto de técnicas para automatizar la obtención de datos desde la web.
[Ver el capítulo de R for Data science](https://r4ds.hadley.nz/webscraping.html).
La documentación del paquete {rvest} también es bastante completa <https://rvest.tidyverse.org>.

Cuando los ficheros están en rutas conocidas, pero que dependen de algún valor, se pueden utilizar bucles y las funciones de gestión de ficheros
para descargar estos datos de forma automatizada. Esto sería un ejemplo
si tuviéramos en un servidor archivos con el año y el mes en el nombre.

```{r}
#| eval: false
anios <- c(2020, 2021)
meses <- c("01", "02", "03", "04", "05", 
           "06", "07", "08", "09", "10", "11", "12")

for(a in anios){
  for(m in meses){
    download.file(paste0("http://www.xxxxx/", a, "-", m, ".csv"),
                  destfile = paste0("datos/", a, "-", m, ".csv"))
  }

}
```



Para transformar los datos con R, primero tenemos que cargarlos en memoria, para
después poder manipularlos. 

:::{.callout-warning}
Como tenemos un archivo csv, importamos de texto.
:::

```{r}
library(readr)
winetasting <- read_csv("datos/winemag-data-130k-v2.csv")
```



## Transform

Hay múltiples operaciones de transformación. Vamos a practicar con
algunas de ellas. Muchas veces se habla de _feature engineering_ sobre todo
cuando la transformación va dirigida a la creación de modelos estadísticos.

vamos a trabajar con los datos de vinos de España y Portugal, `vinos_ib`. Si no lo tenemos en memoria, podemos obtenerlo de la base de datos:

```{r}
#| include: false
library(dplyr)
vinos_ib <- winetasting |> 
  filter(country %in% c("Spain", "Portugal"))
```


```{r}
#| eval: false
library(dplyr)
con <- DBI::dbConnect(
  duckdb::duckdb(),
  dbdir = "duckdb/wine.db"
)
vinos_ib <- tbl(con, "tasting") |> 
  filter(country %in% c("Spain", "Portugal")) |> 
  collect()
```


```{r}
library(dplyr)
glimpse(vinos_ib)
```

`glimpse()` es el equivalente a `str()` de R base, pero en formato tabla con una representación más compacta.




- Limpiar nombres de columnas (ver ejemplos paquete {janitor}).

Ver el efecto que produce cada ejemplo siguiente en el data.frame.

```{r}
# R base
colnames(vinos_ib)

# cambia winery por nombre bodega
colnames(vinos_ib)[14] <- "nombre bodega"
colnames(vinos_ib)

head(vinos_ib$`nombre bodega`)

# cambiar nombre bodega por bodega
vinos_ib <- vinos_ib |> 
  rename(bodega = "nombre bodega")

vinos_ib <- vinos_ib |> 
  rename(`nombre bodega` = "bodega")

```


- Comprobar y cambiar tipo de datos si procede.

Ejemplos del libro R for Data Science para corregir errores de datos

```{r}
students <- read_csv("https://pos.it/r4ds-students-csv")

students <- students |> janitor::clean_names()


## Arreglar datos erróneos
students |> 
  count(age)

students <- students |> 
  mutate(edad = as.numeric(
    ifelse(age == "five", 
           5, age)))

students <- students |> 
  mutate(edad = as.numeric(
    case_when(age == "five" ~ "5", 
              age == "four" ~ "4",
              .default = age)))

students <- students |> 
  mutate(edad = as.numeric(
    ifelse(age == "five", 
           5, age)))
```


Para trabajar con factores, el paquete {forcats} del _tidyverse_ tiene una colección de funciones muy útiles, se recomienda ver la documentación y los ejemplos en el [capítulo Factors](https://r4ds.hadley.nz/factors) de R for data Science.

Ejemplos para transformar factores en la tabla de vinos:

```{r}
vinos_ib |> 
  count(variety) |> 
  arrange(n) 
```


Reducción del nuúmero de categorías creando "otros":
```{r}
library(forcats)
vinos_ib |> 
  mutate(variedad = fct_lump_min(variety, 
                                 min = 80,
                                 other_level = "Otros")) |> 
  count(variedad)
  
vinos_ib |> 
  mutate(variedad = fct_lump_lowfreq(variety, 
                                 other_level = "Otros")) |> 
  count(variedad)
```

- Calcular nuevas columnas

Transformación de variables numéricas. 

```{r}
vinos_ib <- vinos_ib |> 
  mutate(precio = price*0.92)
```

- Transformar columnas (logaritmo, tipificar, ...)


Transformación logarítmica, observa el cambio:

```{r}
library(ggplot2)
vinos_ib |> 
  ggplot(aes(price)) + 
  geom_histogram()

vinos_ib <- vinos_ib |> 
  mutate(logPrecio = log(price, base = 10))

vinos_ib |> 
  ggplot(aes(logPrecio)) + 
  geom_histogram()
```

Tipificación:

```{r}
vinos_ib |> 
  slice_max(price, n = 5)

vinos_ib |> 
  mutate(scaled_price = scale(price),
         .after = price) 

```




Ordenar las columnas:

```{r}
vinos_ib <- vinos_ib |> relocate(precio,
                     .after = price)
```





- Tratamiento de valores perdidos

```{r}
vinos_ib |> 
  filter(is.na(price)) 

library(tidyr)
vinos_ib |> 
  filter(is.na(taster_name))

vinos_ib |> 
  fill(taster_name)

vinos_ib |> 
  replace_na(list(taster_name = "DESCONOCIDO",
                  price = median(vinos_ib$price)))

vinos_ib |> 
  select(variety, price)

vinos_ib <- vinos_ib |> 
  select(-region_2)

vinos_ib |> 
  drop_na(everything())

vinos_ib |> 
  drop_na(points, price)
```


- Tratamiento de outliers

Básicamente igual que los valores perdidos, pero se puede analizar más.

- Unión de tablas

- Apilar y desapilar columnas

- Agrupar y resumir

```{r}
vinos_ib |> 
  drop_na(points, price) |> 
  group_by(country) |> 
  summarise(precio_medio = mean(price))
```


- Operaciones con fechas

Para operaciones con fechas, ver la documentación del paquete {lubridate} del tidyverse <https://lubridate.tidyverse.org>.


- Operaciones con textos

Para manipulación de cadenas de caracteres, ver la documentación del paquete {stringr} del _tidyverse_ <https://stringr.tidyverse.org>. Con la función `paste()` de R base ya se pueden hacer muchas cosas. El capítulo [Strings de R for data Science es el mejor sitio para aprender](https://r4ds.hadley.nz/strings.html).

- Eliminar Columnas constantes (_zero variance_), o con todos los valores NA.




## Load

La última parte del proceso ETL tiene que ver con la carga de datos "limpios" en el lugar desde el que van a ser "explotados". Tradicionalmente tablas en una base de datos relacional como la que hemos usado antes y ya hemos hecho una carga. Pero actualmente hay otras formas de organizar los _data warehouse_, por ejemplo con ficheros _parket_, o sistemas distribuidos como _Spark_.

## Resumen

Por supuesto, los procesos ETL (Extract, Transform, Load) son fundamentales en la integración y gestión de datos en sistemas de almacenamiento, como almacenes de datos (data warehouses). A continuación se describen brevemente las tres fases principales de los procesos ETL:

1. **Extracción (Extract)**:
   - **Objetivo**: Obtener datos de diversas fuentes, que pueden ser bases de datos, archivos, aplicaciones, APIs, etc.
   - **Actividades**: 
     - Conectar con las fuentes de datos.
     - Extraer los datos necesarios, asegurando que se capturen todos los datos relevantes y se minimicen los impactos en las fuentes originales.

2. **Transformación (Transform)**:
   - **Objetivo**: Convertir los datos extraídos a un formato adecuado para el análisis y cargarlos en el almacén de datos.
   - **Actividades**: 
     - Limpieza de datos: Eliminar duplicados, manejar valores nulos, corregir errores.
     - Estandarización: Convertir datos a formatos comunes.
     - Enriquecimiento: Agregar datos adicionales que pueden ser útiles para el análisis.
     - Agregación: Resumir datos para facilitar su análisis.
     - Integración: Combinar datos de diferentes fuentes en un formato unificado.

3. **Carga (Load)**:
   - **Objetivo**: Importar los datos transformados en el sistema de destino, como un almacén de datos.
   - **Actividades**: 
     - Cargar datos en tablas del almacén de datos.
     - Verificación de la integridad de los datos cargados.
     - Optimización del rendimiento de la carga, asegurando que se minimicen los tiempos de inactividad y los impactos en los usuarios del sistema de destino.

Estos procesos ETL aseguran que los datos sean accesibles, precisos y útiles para el análisis, facilitando la toma de decisiones basada en datos dentro de las organizaciones.
