---
title: "Shiny Dashboards"
knitr:
  opts_chunk:
    eval: false
---

```{r}
#| label: setup
library(shiny)
library(bslib)
library(DBI)
library(RSQLite)
library(dbplyr)
library(dplyr)
library(ggplot2)
library(DT)
library(broom)
```

Cuando se aprende análisis de datos con R, se hace a través de scripts, utilizando
ciertas funciones y produciendo informes. Pero a menudo los informes no son suficientes, y los resultados se tienen que presentar de forma interactiva. En el proyecto se creará un _Dashboard_ profesional con capacidades analíticas en tiempo real.
Con interactividad del usuario y reactividad de la aplicación. Incluirá gráficos, tablas y modelos en base a los datos de las actividades anteriores.

Contexto: [Presentación en ENBIS 2023](https://www.lcano.com/p/enbis2023/)

Material básico: [Paquete bslib](https://rstudio.github.io/bslib/articles/dashboards/index.html), paquete [DT](https://rstudio.github.io/DT/), paquete [broom](https://broom.tidymodels.org).

Material extendido: [Mastering Shiny](https://mastering-shiny.org)

## Preparación

Vamos a crear una carpeta `app` en nuestro proyecto. Ahí estará todo lo
necesario para crear y ejecutar la aplicación.

:::{.callout-caution}
Crea la carpeta `app` y dentro el archivo `app.R`.
:::

## Estructura básica

Las aplicaciones Shiny tienen dos partes: el interfaz de usuario (`ui`) y
el código reactivo que produce los cambios que vemos (`server`).
Es similar a lo que los informáticos llaman el _frontend_ y el _backend_.

Creamos un archivo `app.R` con el siguiente contenido:

```{r}
library(shiny)
library(bslib)

ui <- page_navbar(
  title = "Mi cuadro de mandos",
  sidebar = "Menú lateral",
  nav_panel("Exploración",    "Área de contenido 1"),
  nav_panel("Modelo de precio", "Área de contenido 2")
)

shinyApp(ui, function(input, output) {})
```

Iremos evolucionando esta estructura básica hasta tener una aplicación completa.
En cada ejemplo se incluye el código completo de la app para ver cómo evoluciona.


## Conexión a la base de datos

Los datos deben estar accesibles desde la app para que sea reproducible al subir
a un servidor. Usaremos la base de datos DuckDB creada en la sesión anterior,
que ya está en `app/data/wine.db`.

La conexión se hace igual que en la sesión de bases de datos. Usamos
`read_only = TRUE` porque la app solo necesita leer — esto evita problemas
si varios usuarios acceden a la vez.

En lugar de traer toda la tabla con `collect()`, creamos una referencia
lazy con `tbl()` y solo consultamos lo estrictamente necesario para cada elemento.
Así evitamos cargar 130.000 filas en memoria al arrancar.

```{.r highlight-lines="3-5,7-11"}
library(shiny)
library(bslib)
library(DBI)
library(RSQLite)
library(dbplyr)
library(dplyr)

con  <- dbConnect(SQLite(), dbname = "data/wine.db", flags = SQLITE_RO)
wine <- tbl(con, "tasting")

# Solo los países distintos para el desplegable — sin collect() completo
paises <- wine |> distinct(country) |> pull(country)

ui <- page_navbar(
  title = "El vino y yo",
  sidebar = "Menú lateral",
  nav_panel("Exploración",     "Análisis por país"),
  nav_panel("Modelo de precio", "Estimación del precio")
)

server <- function(input, output) {

}

shinyApp(ui, server)
```


## Añadir inputs

El `ui` tendrá elementos de entrada (_inputs_) que el usuario modifica,
y elementos de salida (_outputs_) que `server` actualiza en respuesta.
Los inputs se añaden con funciones `xxxInput()`. El primer argumento siempre
es el identificador que usaremos en `server` como `input$<identificador>`.

Para la agrupación por país, calculamos los 20 países más frecuentes en
la base de datos y los usamos como opciones del desplegable. El resto se agrupa en "Other".

```{.r highlight-lines="10-14,19-22"}
library(shiny)
library(bslib)
library(DBI)
library(RSQLite)
library(dbplyr)
library(dplyr)

con  <- dbConnect(SQLite(), dbname = "data/wine.db", flags = SQLITE_RO)
wine <- tbl(con, "tasting")

raw <- wine |> select(country, variety) |> collect()

top_countries <- names(sort(table(raw$country), decreasing = TRUE))[1:20]
top_varieties <- names(sort(table(raw$variety), decreasing = TRUE))[1:20]

lump <- function(x, top) if_else(x %in% top, x, "Other")

ui <- page_navbar(
  title = "El vino y yo",
  sidebar = sidebar(title = "Menú lateral",
                    selectizeInput("ipais",
                                   label = "País",
                                   choices = c(sort(top_countries), "Other"))),
  nav_panel("Exploración",     "Análisis por país"),
  nav_panel("Modelo de precio", "Estimación del precio")
)

server <- function(input, output) {

}

shinyApp(ui, server)
```


## Añadir outputs

Añadimos un output donde mostrar el histograma del precio según el país seleccionado.
Los outputs se añaden con funciones `xxxOutput()` en el `ui`.

```{.r highlight-lines="23-25"}
library(shiny)
library(bslib)
library(DBI)
library(RSQLite)
library(dbplyr)
library(dplyr)

con  <- dbConnect(SQLite(), dbname = "data/wine.db", flags = SQLITE_RO)
wine <- tbl(con, "tasting")

raw <- wine |> select(country, variety) |> collect()

top_countries <- names(sort(table(raw$country), decreasing = TRUE))[1:20]
top_varieties <- names(sort(table(raw$variety), decreasing = TRUE))[1:20]

lump <- function(x, top) if_else(x %in% top, x, "Other")

ui <- page_navbar(
  title = "El vino y yo",
  sidebar = sidebar(title = "Menú lateral",
                    selectizeInput("ipais",
                                   label = "País",
                                   choices = c(sort(top_countries), "Other"))),
  nav_panel("Exploración",
            "Análisis por país",
            plotOutput("ohistprecio")),
  nav_panel("Modelo de precio", "Estimación del precio")
)

server <- function(input, output) {

}

shinyApp(ui, server)
```


## Añadir reactividad

Ahora añadimos la reactividad en `server`. Asignamos a `output$<identificador>`
el resultado de una función `renderXXX()`. Dentro de esa función, cualquier
referencia a `input$<algo>` hace que el output se recalcule automáticamente
cuando el usuario cambia ese input.

La consulta a la base de datos ocurre dentro del `renderPlot`, así que solo
se ejecuta cuando cambia el país seleccionado.

```{.r highlight-lines="6,30-41"}
library(shiny)
library(bslib)
library(DBI)
library(RSQLite)
library(dbplyr)
library(dplyr)
library(ggplot2)

con  <- dbConnect(SQLite(), dbname = "data/wine.db", flags = SQLITE_RO)
wine <- tbl(con, "tasting")

raw <- wine |> select(country, variety) |> collect()

top_countries <- names(sort(table(raw$country), decreasing = TRUE))[1:20]
top_varieties <- names(sort(table(raw$variety), decreasing = TRUE))[1:20]

lump <- function(x, top) if_else(x %in% top, x, "Other")

ui <- page_navbar(
  title = "El vino y yo",
  sidebar = sidebar(title = "Menú lateral",
                    selectizeInput("ipais",
                                   label = "País",
                                   choices = c(sort(top_countries), "Other"))),
  nav_panel("Exploración",
            "Análisis por país",
            plotOutput("ohistprecio")),
  nav_panel("Modelo de precio", "Estimación del precio")
)

server <- function(input, output) {
  output$ohistprecio <- renderPlot({
    q <- if (input$ipais == "Other") {
      wine |> filter(!country %in% !!top_countries)
    } else {
      wine |> filter(country == !!input$ipais)
    }
    q |> select(price) |> collect() |>
      ggplot(aes(x = price)) +
      geom_histogram(bins = 15, col = "white", fill = "orange")
  })
}

shinyApp(ui, server)
```


## Evoluciones

Añadimos un input para mostrar el precio en escala logarítmica. La transformación
se aplica después de `collect()`, en R, no en la base de datos.

```{.r highlight-lines="24-24,38-43"}
library(shiny)
library(bslib)
library(DBI)
library(RSQLite)
library(dbplyr)
library(dplyr)
library(ggplot2)

con  <- dbConnect(SQLite(), dbname = "data/wine.db", flags = SQLITE_RO)
wine <- tbl(con, "tasting")

raw <- wine |> select(country, variety) |> collect()

top_countries <- names(sort(table(raw$country), decreasing = TRUE))[1:20]
top_varieties <- names(sort(table(raw$variety), decreasing = TRUE))[1:20]

lump <- function(x, top) if_else(x %in% top, x, "Other")

ui <- page_navbar(
  title = "El vino y yo",
  sidebar = sidebar(title = "Menú lateral",
                    selectizeInput("ipais",
                                   label = "País",
                                   choices = c(sort(top_countries), "Other")),
                    checkboxInput("ilog", label = "Logaritmo")),
  nav_panel("Exploración",
            "Análisis por país",
            plotOutput("ohistprecio")),
  nav_panel("Modelo de precio", "Estimación del precio")
)

server <- function(input, output) {
  output$ohistprecio <- renderPlot({
    q <- if (input$ipais == "Other") {
      wine |> filter(!country %in% !!top_countries)
    } else {
      wine |> filter(country == !!input$ipais)
    }
    q |> select(price) |> collect() |>
      mutate(y = if (input$ilog) log(price, 10) else price) |>
      ggplot(aes(x = y)) +
      geom_histogram(bins = 15, col = "white", fill = "orange") +
      labs(x = if (input$ilog) "log10(precio)" else "precio")
  })
}

shinyApp(ui, server)
```

Añadimos una segunda página con pestañas: gráfico de dispersión y tabla de coeficientes.
Se añade también un input para cambiar el color de los puntos según país o variedad.

```{.r highlight-lines="7-8,27-29,33-41,57-71"}
library(shiny)
library(bslib)
library(DBI)
library(RSQLite)
library(dbplyr)
library(dplyr)
library(ggplot2)
library(DT)
library(broom)

con  <- dbConnect(SQLite(), dbname = "data/wine.db", flags = SQLITE_RO)
wine <- tbl(con, "tasting")

raw <- wine |> select(country, variety) |> collect()

top_countries <- names(sort(table(raw$country), decreasing = TRUE))[1:20]
top_varieties <- names(sort(table(raw$variety), decreasing = TRUE))[1:20]

lump <- function(x, top) if_else(x %in% top, x, "Other")

ui <- page_navbar(
  title = "El vino y yo",
  sidebar = sidebar(title = "Menú lateral",
                    selectizeInput("ipais",
                                   label = "País",
                                   choices = c(sort(top_countries), "Other")),
                    checkboxInput("ilog", label = "Logaritmo"),
                    selectizeInput("icolormodelo",
                                   label = "Color puntos",
                                   choices = c("fct_country", "fct_variety"))),
  nav_panel("Exploración",
            "Análisis por país",
            plotOutput("ohistprecio")),
  nav_panel("Modelo de precio",
            "Estimación del precio",
            navset_card_underline(
              title = "Modelización",
              nav_panel("Gráfico de dispersión",
                        plotOutput("odisp")),
              nav_panel("Coeficientes",
                        dataTableOutput("ocoeficientes"))))
)

server <- function(input, output) {
  output$ohistprecio <- renderPlot({
    q <- if (input$ipais == "Other") {
      wine |> filter(!country %in% !!top_countries)
    } else {
      wine |> filter(country == !!input$ipais)
    }
    q |> select(price) |> collect() |>
      mutate(y = if (input$ilog) log(price, 10) else price) |>
      ggplot(aes(x = y)) +
      geom_histogram(bins = 15, col = "white", fill = "orange") +
      labs(x = if (input$ilog) "log10(precio)" else "precio")
  })

  output$odisp <- renderPlot({
    col_raw <- sub("fct_", "", input$icolormodelo)
    wine |>
      select(points, price, all_of(col_raw)) |>
      collect() |>
      rename(color = 3) |>
      mutate(
        y     = if (input$ilog) log(price, 10) else price,
        color = lump(color, if (col_raw == "country") top_countries else top_varieties)
      ) |>
      ggplot(aes(x = points, y = y, col = color)) +
      geom_point(alpha = 0.3) +
      labs(y = if (input$ilog) "log10(precio)" else "precio",
           col = input$icolormodelo)
  })
}

shinyApp(ui, server)
```

Añadimos el modelo de regresión. Usamos `reactive()` para compartir el modelo
entre la tabla de coeficientes y el resumen, evitando calcularlo dos veces.

```{.r highlight-lines="47-57,88-95"}
library(shiny)
library(bslib)
library(DBI)
library(RSQLite)
library(dbplyr)
library(dplyr)
library(ggplot2)
library(DT)
library(broom)

con  <- dbConnect(SQLite(), dbname = "data/wine.db", flags = SQLITE_RO)
wine <- tbl(con, "tasting")

raw <- wine |> select(country, variety) |> collect()

top_countries <- names(sort(table(raw$country), decreasing = TRUE))[1:20]
top_varieties <- names(sort(table(raw$variety), decreasing = TRUE))[1:20]

lump <- function(x, top) if_else(x %in% top, x, "Other")

ui <- page_navbar(
  title = "El vino y yo",
  sidebar = sidebar(title = "Menú lateral",
                    selectizeInput("ipais",
                                   label = "País",
                                   choices = c(sort(top_countries), "Other")),
                    checkboxInput("ilog", label = "Logaritmo"),
                    selectizeInput("icolormodelo",
                                   label = "Color puntos",
                                   choices = c("fct_country", "fct_variety"))),
  nav_panel("Exploración",
            "Análisis por país",
            plotOutput("ohistprecio")),
  nav_panel("Modelo de precio",
            "Estimación del precio",
            navset_card_underline(
              title = "Modelización",
              nav_panel("Gráfico de dispersión",
                        plotOutput("odisp")),
              nav_panel("Coeficientes",
                        dataTableOutput("ocoeficientes")),
              nav_panel("Análisis",
                        verbatimTextOutput("oanalisis"))))
)

server <- function(input, output) {

  modelo <- reactive({
    wine |>
      select(price, points, country, variety) |>
      collect() |>
      mutate(
        y           = if (input$ilog) log(price, 10) else price,
        fct_country = factor(lump(country, top_countries)),
        fct_variety = factor(lump(variety, top_varieties))
      ) |>
      lm(y ~ points + fct_country + fct_variety, data = _)
  })

  output$ohistprecio <- renderPlot({
    q <- if (input$ipais == "Other") {
      wine |> filter(!country %in% !!top_countries)
    } else {
      wine |> filter(country == !!input$ipais)
    }
    q |> select(price) |> collect() |>
      mutate(y = if (input$ilog) log(price, 10) else price) |>
      ggplot(aes(x = y)) +
      geom_histogram(bins = 15, col = "white", fill = "orange") +
      labs(x = if (input$ilog) "log10(precio)" else "precio")
  })

  output$odisp <- renderPlot({
    col_raw <- sub("fct_", "", input$icolormodelo)
    wine |>
      select(points, price, all_of(col_raw)) |>
      collect() |>
      rename(color = 3) |>
      mutate(
        y     = if (input$ilog) log(price, 10) else price,
        color = lump(color, if (col_raw == "country") top_countries else top_varieties)
      ) |>
      ggplot(aes(x = points, y = y, col = color)) +
      geom_point(alpha = 0.3) +
      labs(y = if (input$ilog) "log10(precio)" else "precio",
           col = input$icolormodelo)
  })

  output$ocoeficientes <- renderDT({
    datatable(tidy(modelo())) |>
      formatRound(columns = 2:5, digits = 4)
  })

  output$oanalisis <- renderPrint({
    summary(modelo())
  })
}

shinyApp(ui, server)
```


## Añadir un tema

La visualización por defecto es muy "sosa". Con {bslib} hay muchas opciones
de personalización. La más inmediata es usar algún tema disponible, que cambia
automáticamente todos los elementos del `ui`. Puedes explorar los temas con:

```{r}
bs_theme_preview()
```

Elige el que más te guste:

```{.r highlight-lines="21"}
library(shiny)
library(bslib)
library(DBI)
library(RSQLite)
library(dbplyr)
library(dplyr)
library(ggplot2)
library(DT)
library(broom)

con  <- dbConnect(SQLite(), dbname = "data/wine.db", flags = SQLITE_RO)
wine <- tbl(con, "tasting")

raw <- wine |> select(country, variety) |> collect()

top_countries <- names(sort(table(raw$country), decreasing = TRUE))[1:20]
top_varieties <- names(sort(table(raw$variety), decreasing = TRUE))[1:20]

lump <- function(x, top) if_else(x %in% top, x, "Other")

ui <- page_navbar(
  theme = bs_theme(bootswatch = "cosmo"),
  title = "El vino y yo",
  sidebar = sidebar(title = "Menú lateral",
                    selectizeInput("ipais",
                                   label = "País",
                                   choices = c(sort(top_countries), "Other")),
                    checkboxInput("ilog", label = "Logaritmo"),
                    selectizeInput("icolormodelo",
                                   label = "Color puntos",
                                   choices = c("fct_country", "fct_variety"))),
  nav_panel("Exploración",
            "Análisis por país",
            plotOutput("ohistprecio")),
  nav_panel("Modelo de precio",
            "Estimación del precio",
            navset_card_underline(
              title = "Modelización",
              nav_panel("Gráfico de dispersión",
                        plotOutput("odisp")),
              nav_panel("Coeficientes",
                        dataTableOutput("ocoeficientes")),
              nav_panel("Análisis",
                        verbatimTextOutput("oanalisis"))))
)

server <- function(input, output) {

  modelo <- reactive({
    wine |>
      select(price, points, country, variety) |>
      collect() |>
      mutate(
        y           = if (input$ilog) log(price, 10) else price,
        fct_country = factor(lump(country, top_countries)),
        fct_variety = factor(lump(variety, top_varieties))
      ) |>
      lm(y ~ points + fct_country + fct_variety, data = _)
  })

  output$ohistprecio <- renderPlot({
    q <- if (input$ipais == "Other") {
      wine |> filter(!country %in% !!top_countries)
    } else {
      wine |> filter(country == !!input$ipais)
    }
    q |> select(price) |> collect() |>
      mutate(y = if (input$ilog) log(price, 10) else price) |>
      ggplot(aes(x = y)) +
      geom_histogram(bins = 15, col = "white", fill = "orange") +
      labs(x = if (input$ilog) "log10(precio)" else "precio")
  })

  output$odisp <- renderPlot({
    col_raw <- sub("fct_", "", input$icolormodelo)
    wine |>
      select(points, price, all_of(col_raw)) |>
      collect() |>
      rename(color = 3) |>
      mutate(
        y     = if (input$ilog) log(price, 10) else price,
        color = lump(color, if (col_raw == "country") top_countries else top_varieties)
      ) |>
      ggplot(aes(x = points, y = y, col = color)) +
      geom_point(alpha = 0.3) +
      labs(y = if (input$ilog) "log10(precio)" else "precio",
           col = input$icolormodelo)
  })

  output$ocoeficientes <- renderDT({
    datatable(tidy(modelo())) |>
      formatRound(columns = 2:5, digits = 4)
  })

  output$oanalisis <- renderPrint({
    summary(modelo())
  })
}

shinyApp(ui, server)
```


## Extra: Incluir un mapa

(próximamente)
