---
title: "Shiny Dashboards"
knitr:
  opts_chunk:
    eval: false
---

```{r}
#| label: setup
library(shiny)
library(bslib)
library(DBI)
library(RSQLite)
library(dbplyr)
library(dplyr)
library(ggplot2)
library(DT)
library(broom)
library(tidyr)
```

Cuando se aprende análisis de datos con R, se hace a través de scripts, utilizando
ciertas funciones y produciendo informes. Pero a menudo los informes no son suficientes, y los resultados se tienen que presentar de forma interactiva. En el proyecto se creará un _Dashboard_ profesional con capacidades analíticas en tiempo real.
Con interactividad del usuario y reactividad de la aplicación. Incluirá gráficos, tablas y modelos en base a los datos de las actividades anteriores.

Contexto: [Presentación en ENBIS 2023](https://www.lcano.com/p/enbis2023/)

Material básico: [Paquete bslib](https://rstudio.github.io/bslib/articles/dashboards/index.html), paquete [DT](https://rstudio.github.io/DT/), paquete [broom](https://broom.tidymodels.org).

Material extendido: [Mastering Shiny](https://mastering-shiny.org)

## Preparación

Vamos a crear una carpeta `app` en nuestro proyecto. Ahí estará todo lo
necesario para crear y ejecutar la aplicación.

:::{.callout-caution}
Crea la carpeta `app` y dentro el archivo `app.R`.
:::

## Estructura básica

Las aplicaciones Shiny tienen dos partes: el interfaz de usuario (`ui`) y
el código reactivo que produce los cambios que vemos (`server`).
Es similar a lo que los informáticos llaman el _frontend_ y el _backend_.

Creamos un archivo `app.R` con el siguiente contenido:

```{r}
library(shiny)
library(bslib)

ui <- page_navbar(
  title = "Mi cuadro de mandos",
  sidebar = "Menú lateral",
  nav_panel("Exploración",    "Área de contenido 1"),
  nav_panel("Modelo de precio", "Área de contenido 2")
)

shinyApp(ui, function(input, output) {})
```

Iremos evolucionando esta estructura básica hasta tener una aplicación completa.
En cada ejemplo se incluye el código completo de la app para ver cómo evoluciona.


## Conexión a la base de datos

Los datos deben estar accesibles desde la app para que sea reproducible al subir
a un servidor. Usaremos la base de datos DuckDB creada en la sesión anterior,
que ya está en `app/data/wine.db`.

La conexión se hace igual que en la sesión de bases de datos. Usamos
`read_only = TRUE` porque la app solo necesita leer — esto evita problemas
si varios usuarios acceden a la vez.

En lugar de traer toda la tabla con `collect()`, creamos una referencia
lazy con `tbl()` y solo consultamos lo estrictamente necesario para cada elemento.
Así evitamos cargar 130.000 filas en memoria al arrancar.

```{.r highlight-lines="3-5,7-10"}
library(shiny)
library(bslib)
library(DBI)
library(RSQLite)
library(dbplyr)
library(dplyr)

con  <- dbConnect(SQLite(), dbname = "data/wine.db", flags = SQLITE_RO)
wine <- tbl(con, "tasting")

ui <- page_navbar(
  title = "El vino y yo",
  sidebar = "Menú lateral",
  nav_panel("Exploración",     "Análisis por país"),
  nav_panel("Modelo de precio", "Estimación del precio")
)

server <- function(input, output) {

}

shinyApp(ui, server)
```


## Añadir inputs

El `ui` tendrá elementos de entrada (_inputs_) que el usuario modifica,
y elementos de salida (_outputs_) que `server` actualiza en respuesta.
Los inputs se añaden con funciones `xxxInput()`. El primer argumento siempre
es el identificador que usaremos en `server` como `input$<identificador>`.

Para la agrupación por país, calculamos los 20 países más frecuentes en
la base de datos y los usamos como opciones del desplegable. El resto se agrupa en "Other".

```{.r highlight-lines="10-14,20-23"}
library(shiny)
library(bslib)
library(DBI)
library(RSQLite)
library(dbplyr)
library(dplyr)

con  <- dbConnect(SQLite(), dbname = "data/wine.db", flags = SQLITE_RO)
wine <- tbl(con, "tasting")

raw <- wine |> select(country, variety) |> collect()

top_countries <- names(sort(table(raw$country), decreasing = TRUE))[1:20]
top_varieties <- names(sort(table(raw$variety), decreasing = TRUE))[1:20]

lump <- function(x, top) if_else(x %in% top, x, "Other")

ui <- page_navbar(
  title = "El vino y yo",
  sidebar = sidebar(title = "Menú lateral",
                    selectizeInput("ipais",
                                   label = "País",
                                   choices = c(sort(top_countries), "Other"))),
  nav_panel("Exploración",     "Análisis por país"),
  nav_panel("Modelo de precio", "Estimación del precio")
)

server <- function(input, output) {

}

shinyApp(ui, server)
```


## Añadir outputs

Añadimos un output donde mostrar el histograma del precio según el país seleccionado.
Los outputs se añaden con funciones `xxxOutput()` en el `ui`.

```{.r highlight-lines="24-26"}
library(shiny)
library(bslib)
library(DBI)
library(RSQLite)
library(dbplyr)
library(dplyr)

con  <- dbConnect(SQLite(), dbname = "data/wine.db", flags = SQLITE_RO)
wine <- tbl(con, "tasting")

raw <- wine |> select(country, variety) |> collect()

top_countries <- names(sort(table(raw$country), decreasing = TRUE))[1:20]
top_varieties <- names(sort(table(raw$variety), decreasing = TRUE))[1:20]

lump <- function(x, top) if_else(x %in% top, x, "Other")

ui <- page_navbar(
  title = "El vino y yo",
  sidebar = sidebar(title = "Menú lateral",
                    selectizeInput("ipais",
                                   label = "País",
                                   choices = c(sort(top_countries), "Other"))),
  nav_panel("Exploración",
            "Análisis por país",
            plotOutput("ohistprecio")),
  nav_panel("Modelo de precio", "Estimación del precio")
)

server <- function(input, output) {

}

shinyApp(ui, server)
```


## Añadir reactividad

Ahora añadimos la reactividad en `server`. Asignamos a `output$<identificador>`
el resultado de una función `renderXXX()`. Dentro de esa función, cualquier
referencia a `input$<algo>` hace que el output se recalcule automáticamente
cuando el usuario cambia ese input.

La consulta a la base de datos ocurre dentro del `renderPlot`, así que solo
se ejecuta cuando cambia el país seleccionado.

```{.r highlight-lines="6,30-41"}
library(shiny)
library(bslib)
library(DBI)
library(RSQLite)
library(dbplyr)
library(dplyr)
library(ggplot2)

con  <- dbConnect(SQLite(), dbname = "data/wine.db", flags = SQLITE_RO)
wine <- tbl(con, "tasting")

raw <- wine |> select(country, variety) |> collect()

top_countries <- names(sort(table(raw$country), decreasing = TRUE))[1:20]
top_varieties <- names(sort(table(raw$variety), decreasing = TRUE))[1:20]

lump <- function(x, top) if_else(x %in% top, x, "Other")

ui <- page_navbar(
  title = "El vino y yo",
  sidebar = sidebar(title = "Menú lateral",
                    selectizeInput("ipais",
                                   label = "País",
                                   choices = c(sort(top_countries), "Other"))),
  nav_panel("Exploración",
            "Análisis por país",
            plotOutput("ohistprecio")),
  nav_panel("Modelo de precio", "Estimación del precio")
)

server <- function(input, output) {
  output$ohistprecio <- renderPlot({
    q <- if (input$ipais == "Other") {
      wine |> filter(!country %in% !!top_countries)
    } else {
      wine |> filter(country == !!input$ipais)
    }
    q |> select(price) |> collect() |>
      ggplot(aes(x = price)) +
      geom_histogram(bins = 15, col = "white", fill = "orange")
  })
}

shinyApp(ui, server)
```


## Evoluciones

Añadimos un input para mostrar el precio en escala logarítmica. La transformación
se aplica después de `collect()`, en R, no en la base de datos.

```{.r highlight-lines="24-24,39-44"}
library(shiny)
library(bslib)
library(DBI)
library(RSQLite)
library(dbplyr)
library(dplyr)
library(ggplot2)

con  <- dbConnect(SQLite(), dbname = "data/wine.db", flags = SQLITE_RO)
wine <- tbl(con, "tasting")

raw <- wine |> select(country, variety) |> collect()

top_countries <- names(sort(table(raw$country), decreasing = TRUE))[1:20]
top_varieties <- names(sort(table(raw$variety), decreasing = TRUE))[1:20]

lump <- function(x, top) if_else(x %in% top, x, "Other")

ui <- page_navbar(
  title = "El vino y yo",
  sidebar = sidebar(title = "Menú lateral",
                    selectizeInput("ipais",
                                   label = "País",
                                   choices = c(sort(top_countries), "Other")),
                    checkboxInput("ilog", label = "Logaritmo")),
  nav_panel("Exploración",
            "Análisis por país",
            plotOutput("ohistprecio")),
  nav_panel("Modelo de precio", "Estimación del precio")
)

server <- function(input, output) {
  output$ohistprecio <- renderPlot({
    q <- if (input$ipais == "Other") {
      wine |> filter(!country %in% !!top_countries)
    } else {
      wine |> filter(country == !!input$ipais)
    }
    q |> select(price) |> collect() |>
      mutate(y = if (input$ilog) log(price, 10) else price) |>
      ggplot(aes(x = y)) +
      geom_histogram(bins = 15, col = "white", fill = "orange") +
      labs(x = if (input$ilog) "log10(precio)" else "precio")
  })
}

shinyApp(ui, server)
```

Añadimos una segunda página con pestañas: gráfico de dispersión y tabla de coeficientes.
Se añade también un input para cambiar el color de los puntos según país o variedad.

```{.r highlight-lines="7-8,29-32,35-42,59-72"}
library(shiny)
library(bslib)
library(DBI)
library(RSQLite)
library(dbplyr)
library(dplyr)
library(ggplot2)
library(DT)
library(broom)
library(tidyr)

con  <- dbConnect(SQLite(), dbname = "data/wine.db", flags = SQLITE_RO)
wine <- tbl(con, "tasting")

raw <- wine |> select(country, variety) |> collect()

top_countries <- names(sort(table(raw$country), decreasing = TRUE))[1:20]
top_varieties <- names(sort(table(raw$variety), decreasing = TRUE))[1:20]

lump <- function(x, top) if_else(x %in% top, x, "Other")

ui <- page_navbar(
  title = "El vino y yo",
  sidebar = sidebar(title = "Menú lateral",
                    selectizeInput("ipais",
                                   label = "País",
                                   choices = c(sort(top_countries), "Other")),
                    checkboxInput("ilog", label = "Logaritmo"),
                    selectizeInput("icolormodelo",
                                   label = "Color puntos",
                                   choices = c("fct_country", "fct_variety"))),
  nav_panel("Exploración",
            "Análisis por país",
            plotOutput("ohistprecio")),
  nav_panel("Modelo de precio",
            "Estimación del precio",
            navset_card_underline(
              title = "Modelización",
              nav_panel("Gráfico de dispersión",
                        plotOutput("odisp")),
              nav_panel("Coeficientes",
                        dataTableOutput("ocoeficientes"))))
)

server <- function(input, output) {
  output$ohistprecio <- renderPlot({
    q <- if (input$ipais == "Other") {
      wine |> filter(!country %in% !!top_countries)
    } else {
      wine |> filter(country == !!input$ipais)
    }
    q |> select(price) |> collect() |>
      mutate(y = if (input$ilog) log(price, 10) else price) |>
      ggplot(aes(x = y)) +
      geom_histogram(bins = 15, col = "white", fill = "orange") +
      labs(x = if (input$ilog) "log10(precio)" else "precio")
  })

  output$odisp <- renderPlot({
    col_raw <- sub("fct_", "", input$icolormodelo)
    wine |>
      select(points, price, all_of(col_raw)) |>
      collect() |>
      rename(color = 3) |>
      mutate(
        y     = if (input$ilog) log(price, 10) else price,
        color = lump(color, if (col_raw == "country") top_countries else top_varieties)
      ) |>
      ggplot(aes(x = points, y = y, col = color)) +
      geom_point(alpha = 0.3) +
      labs(y = if (input$ilog) "log10(precio)" else "precio",
           col = input$icolormodelo)
  })
}

shinyApp(ui, server)
```

Añadimos el modelo de regresión. Usamos `reactive()` para compartir el modelo
entre la tabla de coeficientes y el resumen, evitando calcularlo dos veces.

```{.r highlight-lines="48-59,89-97"}
library(shiny)
library(bslib)
library(DBI)
library(RSQLite)
library(dbplyr)
library(dplyr)
library(ggplot2)
library(DT)
library(broom)
library(tidyr)

con  <- dbConnect(SQLite(), dbname = "data/wine.db", flags = SQLITE_RO)
wine <- tbl(con, "tasting")

raw <- wine |> select(country, variety) |> collect()

top_countries <- names(sort(table(raw$country), decreasing = TRUE))[1:20]
top_varieties <- names(sort(table(raw$variety), decreasing = TRUE))[1:20]

lump <- function(x, top) if_else(x %in% top, x, "Other")

ui <- page_navbar(
  title = "El vino y yo",
  sidebar = sidebar(title = "Menú lateral",
                    selectizeInput("ipais",
                                   label = "País",
                                   choices = c(sort(top_countries), "Other")),
                    checkboxInput("ilog", label = "Logaritmo"),
                    selectizeInput("icolormodelo",
                                   label = "Color puntos",
                                   choices = c("fct_country", "fct_variety"))),
  nav_panel("Exploración",
            "Análisis por país",
            plotOutput("ohistprecio")),
  nav_panel("Modelo de precio",
            "Estimación del precio",
            navset_card_underline(
              title = "Modelización",
              nav_panel("Gráfico de dispersión",
                        plotOutput("odisp")),
              nav_panel("Coeficientes",
                        dataTableOutput("ocoeficientes")),
              nav_panel("Análisis",
                        verbatimTextOutput("oanalisis"))))
)

server <- function(input, output) {

  modelo <- reactive({
    wine |>
      select(price, points, country, variety) |>
      collect() |>
      mutate(
        y           = if (input$ilog) log(price, 10) else price,
        fct_country = factor(lump(country, top_countries)),
        fct_variety = factor(lump(variety, top_varieties))
      ) |>
      lm(y ~ points + fct_country + fct_variety, data = _)
  })

  output$ohistprecio <- renderPlot({
    q <- if (input$ipais == "Other") {
      wine |> filter(!country %in% !!top_countries)
    } else {
      wine |> filter(country == !!input$ipais)
    }
    q |> select(price) |> collect() |>
      mutate(y = if (input$ilog) log(price, 10) else price) |>
      ggplot(aes(x = y)) +
      geom_histogram(bins = 15, col = "white", fill = "orange") +
      labs(x = if (input$ilog) "log10(precio)" else "precio")
  })

  output$odisp <- renderPlot({
    col_raw <- sub("fct_", "", input$icolormodelo)
    wine |>
      select(points, price, all_of(col_raw)) |>
      collect() |>
      rename(color = 3) |>
      mutate(
        y     = if (input$ilog) log(price, 10) else price,
        color = lump(color, if (col_raw == "country") top_countries else top_varieties)
      ) |>
      ggplot(aes(x = points, y = y, col = color)) +
      geom_point(alpha = 0.3) +
      labs(y = if (input$ilog) "log10(precio)" else "precio",
           col = input$icolormodelo)
  })

  output$ocoeficientes <- renderDT({
    datatable(tidy(modelo())) |>
      formatRound(columns = 2:5, digits = 4)
  })

  output$oanalisis <- renderPrint({
    summary(modelo())
  })
}

shinyApp(ui, server)
```


## Añadir un tema

La visualización por defecto es muy "sosa". Con {bslib} hay muchas opciones
de personalización. La más inmediata es usar algún tema disponible, que cambia
automáticamente todos los elementos del `ui`. Puedes explorar los temas con:

```{r}
bs_theme_preview()
```

Elige el que más te guste:

```{.r highlight-lines="21"}
library(shiny)
library(bslib)
library(DBI)
library(RSQLite)
library(dbplyr)
library(dplyr)
library(ggplot2)
library(DT)
library(broom)
library(tidyr)

con  <- dbConnect(SQLite(), dbname = "data/wine.db", flags = SQLITE_RO)
wine <- tbl(con, "tasting")

raw <- wine |> select(country, variety) |> collect()

top_countries <- names(sort(table(raw$country), decreasing = TRUE))[1:20]
top_varieties <- names(sort(table(raw$variety), decreasing = TRUE))[1:20]

lump <- function(x, top) if_else(x %in% top, x, "Other")

ui <- page_navbar(
  theme = bs_theme(bootswatch = "cosmo"),
  title = "El vino y yo",
  sidebar = sidebar(title = "Menú lateral",
                    selectizeInput("ipais",
                                   label = "País",
                                   choices = c(sort(top_countries), "Other")),
                    checkboxInput("ilog", label = "Logaritmo"),
                    selectizeInput("icolormodelo",
                                   label = "Color puntos",
                                   choices = c("fct_country", "fct_variety"))),
  nav_panel("Exploración",
            "Análisis por país",
            plotOutput("ohistprecio")),
  nav_panel("Modelo de precio",
            "Estimación del precio",
            navset_card_underline(
              title = "Modelización",
              nav_panel("Gráfico de dispersión",
                        plotOutput("odisp")),
              nav_panel("Coeficientes",
                        dataTableOutput("ocoeficientes")),
              nav_panel("Análisis",
                        verbatimTextOutput("oanalisis"))))
)

server <- function(input, output) {

  modelo <- reactive({
    wine |>
      select(price, points, country, variety) |>
      collect() |>
      mutate(
        y           = if (input$ilog) log(price, 10) else price,
        fct_country = factor(lump(country, top_countries)),
        fct_variety = factor(lump(variety, top_varieties))
      ) |>
      lm(y ~ points + fct_country + fct_variety, data = _)
  })

  output$ohistprecio <- renderPlot({
    q <- if (input$ipais == "Other") {
      wine |> filter(!country %in% !!top_countries)
    } else {
      wine |> filter(country == !!input$ipais)
    }
    q |> select(price) |> collect() |>
      mutate(y = if (input$ilog) log(price, 10) else price) |>
      ggplot(aes(x = y)) +
      geom_histogram(bins = 15, col = "white", fill = "orange") +
      labs(x = if (input$ilog) "log10(precio)" else "precio")
  })

  output$odisp <- renderPlot({
    col_raw <- sub("fct_", "", input$icolormodelo)
    wine |>
      select(points, price, all_of(col_raw)) |>
      collect() |>
      rename(color = 3) |>
      mutate(
        y     = if (input$ilog) log(price, 10) else price,
        color = lump(color, if (col_raw == "country") top_countries else top_varieties)
      ) |>
      ggplot(aes(x = points, y = y, col = color)) +
      geom_point(alpha = 0.3) +
      labs(y = if (input$ilog) "log10(precio)" else "precio",
           col = input$icolormodelo)
  })

  output$ocoeficientes <- renderDT({
    datatable(tidy(modelo())) |>
      formatRound(columns = 2:5, digits = 4)
  })

  output$oanalisis <- renderPrint({
    summary(modelo())
  })
}

shinyApp(ui, server)
```


## Extra: Incluir un mapa

Añadimos una nueva pestaña con un mapa interactivo {leaflet} que muestra el
**precio mediano** por país, leyendo los datos directamente de la base de datos.

Los paquetes necesarios son {sf} para geometrías, {giscoR} para las fronteras
mundiales y {leaflet} para el mapa interactivo.

Los nombres de país del dataset de catas no coinciden exactamente con los de
{giscoR}, así que creamos un vector de reasignación (`country_recode`) antes
de hacer el join.

El agregado por país (`group_by` + `summarise`) se ejecuta **en la base de
datos** antes de `collect()`, de modo que solo se transfieren a R los ~45 países
con datos, no las 130.000 filas.

```{.r}
library(shiny)
library(bslib)
library(DBI)
library(RSQLite)
library(dbplyr)
library(dplyr)
library(ggplot2)
library(DT)
library(broom)
library(tidyr)
library(sf)
library(giscoR)
library(leaflet)

con  <- dbConnect(SQLite(), dbname = "data/wine.db", flags = SQLITE_RO)
# Alternatively, connect to the hosted PostgreSQL database:
# library(RPostgres)
# con <- dbConnect(RPostgres::Postgres(),
#                  host     = "dslabapps.es",
#                  port     = 5499,
#                  dbname   = "wine",
#                  user     = "readonly_user",
#                  password = "wine_readonly")
wine <- tbl(con, "tasting")

raw <- wine |> select(country, variety) |> collect()

top_countries <- names(sort(table(raw$country), decreasing = TRUE))[1:20]
top_varieties <- names(sort(table(raw$variety), decreasing = TRUE))[1:20]

lump <- function(x, top) if_else(x %in% top, x, "Other")

# Nombres del dataset -> nombres de giscoR
country_recode <- c(
  "Czech Republic" = "Czechia",
  "England"        = "United Kingdom",
  "Macedonia"      = "North Macedonia",
  "Turkey"         = "Türkiye",
  "US"             = "United States"
)

# Agregado en la base de datos + join con geometrías (una sola vez al arrancar)
countries_geo <- gisco_get_countries()

geo_data <- wine |>
  group_by(country) |>
  summarise(
    med_price  = median(price, na.rm = TRUE),
    avg_points = mean(points,  na.rm = TRUE),
    n_resenas  = n(),
    .groups    = "drop"
  ) |>
  collect() |>
  mutate(country_geo = recode(country, !!!country_recode)) |>
  right_join(countries_geo |> select(NAME_ENGL, geometry),
             by = c("country_geo" = "NAME_ENGL")) |>
  st_as_sf()

ui <- page_navbar(
  theme = bs_theme(bootswatch = "cosmo"),
  title = "El vino y yo",
  sidebar = sidebar(title = "Menú lateral",
                    selectizeInput("ipais",
                                   label = "País",
                                   choices = c(sort(top_countries), "Other")),
                    checkboxInput("ilog", label = "Logaritmo"),
                    selectizeInput("icolormodelo",
                                   label = "Color puntos",
                                   choices = c("fct_country", "fct_variety"))),
  nav_panel("Exploración",
            "Análisis por país",
            plotOutput("ohistprecio")),
  nav_panel("Mapa",
            leafletOutput("omapa", height = "600px")),
  nav_panel("Modelo de precio",
            "Estimación del precio",
            navset_card_underline(
              title = "Modelización",
              nav_panel("Gráfico de dispersión",
                        plotOutput("odisp")),
              nav_panel("Coeficientes",
                        dataTableOutput("ocoeficientes")),
              nav_panel("Análisis",
                        verbatimTextOutput("oanalisis"))))
)

server <- function(input, output) {

  modelo <- reactive({
    wine |>
      select(price, points, country, variety) |>
      collect() |>
      mutate(
        y           = if (input$ilog) log(price, 10) else price,
        fct_country = factor(lump(country, top_countries)),
        fct_variety = factor(lump(variety, top_varieties))
      ) |>
      lm(y ~ points + fct_country + fct_variety, data = _)
  })

  output$ohistprecio <- renderPlot({
    q <- if (input$ipais == "Other") {
      wine |> filter(!country %in% !!top_countries)
    } else {
      wine |> filter(country == !!input$ipais)
    }
    q |> select(price) |> collect() |>
      mutate(y = if (input$ilog) log(price, 10) else price) |>
      ggplot(aes(x = y)) +
      geom_histogram(bins = 15, col = "white", fill = "orange") +
      labs(x = if (input$ilog) "log10(precio)" else "precio")
  })

  output$omapa <- renderLeaflet({
    pal <- colorBin(
      "YlOrRd",
      domain   = geo_data$med_price,
      bins     = quantile(geo_data$med_price, probs = c(0, 0.25, 0.5, 0.75, 1), na.rm = TRUE),
      na.color = "#cccccc"
    )

    geo_data |>
      leaflet() |>
      addTiles() |>
      addPolygons(
        fillColor   = ~pal(med_price),
        weight      = 1,
        opacity     = 1,
        color       = "white",
        dashArray   = "3",
        fillOpacity = 0.7,
        label       = ~paste0(country, ": $", round(med_price, 1),
                               " | ", round(avg_points, 1), " pts",
                               " (", n_resenas, " reseñas)")
      ) |>
      addLegend(
        pal      = pal,
        values   = ~med_price,
        title    = "Precio mediano ($)",
        position = "bottomright"
      )
  })

  output$odisp <- renderPlot({
    col_raw <- sub("fct_", "", input$icolormodelo)
    wine |>
      select(points, price, all_of(col_raw)) |>
      collect() |>
      rename(color = 3) |>
      mutate(
        y     = if (input$ilog) log(price, 10) else price,
        color = lump(color, if (col_raw == "country") top_countries else top_varieties)
      ) |>
      ggplot(aes(x = points, y = y, col = color)) +
      geom_point(alpha = 0.3) +
      labs(y = if (input$ilog) "log10(precio)" else "precio",
           col = input$icolormodelo)
  })

  output$ocoeficientes <- renderDT({
    datatable(tidy(modelo())) |>
      formatRound(columns = 2:5, digits = 4)
  })

  output$oanalisis <- renderPrint({
    summary(modelo())
  })
}

shinyApp(ui, server)
```

## Ejercicios del mapa

:::{.callout-caution}

## Ejercicio 1: Seleccionar variable del mapa

Ahora mismo el mapa muestra siempre el precio mediano. Añade un desplegable
en el menú lateral que permita elegir entre **precio mediano** y
**número de reseñas**, y haz que el mapa cambie en consecuencia.

**Pistas:**

- Añade un `selectizeInput("imapavar", ...)` en el `sidebar`. Los valores
  internos deben coincidir con los nombres de columna en `geo_data`:

```r
selectizeInput("imapavar",
               label   = "Mapa: variable",
               choices = c("Precio mediano"    = "med_price",
                           "Número de reseñas" = "n_resenas"))
```

- En `renderLeaflet`, extrae la columna en una variable local y úsala en
  `colorBin`, `fillColor` y `addLegend`. El título de la leyenda también
  debe cambiar:

```r
output$omapa <- renderLeaflet({
  var     <- input$imapavar
  valores <- geo_data[[var]]
  titulo  <- if (var == "med_price") "Precio mediano ($)" else "Nº reseñas"

  pal <- colorBin("YlOrRd", domain = valores, ...)

  geo_data |> leaflet() |> ... |>
    addPolygons(fillColor = pal(valores), ...) |>
    addLegend(pal = pal, values = valores, title = titulo, ...)
})
```

:::

:::{.callout-caution}

## Ejercicio 2: Panel condicional

Algunos controles del menú lateral solo tienen sentido en una pestaña concreta.
Ocúltalos cuando el usuario esté en otra pestaña:

- `imapavar` solo debe aparecer en la pestaña **Mapa**.
- `icolormodelo` solo debe aparecer en la pestaña **Modelo de precio**.

**Pistas:**

- Añade `id = "nav"` al `page_navbar` para exponer la pestaña activa como `input$nav`:

```r
ui <- page_navbar(
  id    = "nav",
  ...
)
```

- Envuelve cada input con `conditionalPanel`. La condición es JavaScript y
  compara `input.nav` con el `title` exacto del `nav_panel`:

```r
conditionalPanel(
  condition = "input.nav === 'Mapa'",
  selectizeInput("imapavar", ...)
)

conditionalPanel(
  condition = "input.nav === 'Modelo de precio'",
  selectizeInput("icolormodelo", ...)
)
```

:::

:::{.callout-caution}

## Ejercicio 3: Tooltip dinámico

El tooltip que aparece al pasar el ratón sobre un país siempre muestra precio
y reseñas. Modifícalo para que **destaque la variable seleccionada**: cuando
se elige precio mediano el tooltip empieza por el precio; cuando se elige
número de reseñas empieza por ese dato.

**Pistas:**

- Construye el vector de etiquetas con `paste0()` antes de llamar a `leaflet()`,
  usando un `if / else` sobre `input$imapavar`. Recuerda que `geo_data$country`,
  `geo_data$med_price`, etc. son vectores normales dentro del `renderLeaflet`:

```r
etiqueta <- if (var == "med_price") {
  paste0(geo_data$country, ": $", round(geo_data$med_price, 1),
         " | ", round(geo_data$avg_points, 1), " pts",
         " (", geo_data$n_resenas, " reseñas)")
} else {
  paste0(geo_data$country, ": ", geo_data$n_resenas, " reseñas",
         " | $", round(geo_data$med_price, 1),
         " | ", round(geo_data$avg_points, 1), " pts")
}
```

- Pasa el vector al argumento `label` de `addPolygons`:

```r
addPolygons(..., label = etiqueta)
```

:::

:::{.callout-caution}

## Ejercicio 4: Tabla resumen en la pestaña Mapa

Añade una tabla debajo del mapa (en la misma pestaña) que muestre los datos
agregados por país: país, precio mediano, puntuación media y número de reseñas.
La tabla debe ordenarse por la variable seleccionada en `imapavar`.

**Pistas:**

- Añade `dataTableOutput("otablamapa")` en el `nav_panel("Mapa", ...)`,
  debajo del `leafletOutput`:

```r
nav_panel("Mapa",
          leafletOutput("omapa", height = "500px"),
          dataTableOutput("otablamapa"))
```

- En `server`, ordena dinámicamente usando `.data[[input$imapavar]]` para
  referenciar la columna por nombre:

```r
output$otablamapa <- renderDT({
  geo_data |>
    st_drop_geometry() |>
    drop_na(country) |>
    select(country, med_price, avg_points, n_resenas) |>
    arrange(desc(.data[[input$imapavar]])) |>
    datatable(
      colnames = c("País", "Precio mediano", "Puntuación media", "Nº reseñas"),
      options  = list(pageLength = 10)
    ) |>
    formatRound(columns = c("med_price", "avg_points"), digits = 1)
})
```

:::



## Extra: Interpretación con IA

Podemos añadir un botón en la pestaña **Análisis** que envíe el resumen del
modelo a un LLM vía OpenRouter y muestre una interpretación en lenguaje sencillo.
No hay conversación — es una sola llamada: le mandamos el output de `summary()`
y el modelo responde.

Para que funcione, necesitas una clave de API en `.Renviron`:

```
OPENROUTER_API_KEY=sk-or-...
```

```{.r}
#| eval: false
library(shiny)
library(bslib)
library(DBI)
library(RSQLite)
library(dbplyr)
library(dplyr)
library(httr2)
library(ggplot2)
library(DT)
library(broom)
library(tidyr)
library(sf)
library(giscoR)
library(leaflet)

con  <- dbConnect(SQLite(), dbname = "data/wine.db", flags = SQLITE_RO)
# Alternatively, connect to the hosted PostgreSQL database:
# library(RPostgres)
# con <- dbConnect(RPostgres::Postgres(),
#                  host     = "dslabapps.es",
#                  port     = 5499,
#                  dbname   = "wine",
#                  user     = "readonly_user",
#                  password = "wine_readonly")
wine <- tbl(con, "tasting")

raw <- wine |> select(country, variety) |> collect()

top_countries <- names(sort(table(raw$country), decreasing = TRUE))[1:20]
top_varieties <- names(sort(table(raw$variety), decreasing = TRUE))[1:20]

lump <- function(x, top) if_else(x %in% top, x, "Other")

country_recode <- c(
  "Czech Republic" = "Czechia",
  "England"        = "United Kingdom",
  "Macedonia"      = "North Macedonia",
  "Turkey"         = "Türkiye",
  "US"             = "United States"
)

countries_geo <- gisco_get_countries()

geo_data <- wine |>
  group_by(country) |>
  summarise(
    med_price  = median(price, na.rm = TRUE),
    avg_points = mean(points,  na.rm = TRUE),
    n_resenas  = n(),
    .groups    = "drop"
  ) |>
  collect() |>
  mutate(country_geo = recode(country, !!!country_recode)) |>
  right_join(countries_geo |> select(NAME_ENGL, geometry),
             by = c("country_geo" = "NAME_ENGL")) |>
  st_as_sf()

interpretar_modelo <- function(summary_text) {
  api_key <- Sys.getenv("OPENROUTER_API_KEY")
  if (nchar(api_key) == 0) stop("OPENROUTER_API_KEY no configurada en .Renviron")

  request("https://openrouter.ai/api/v1/chat/completions") |>
    req_headers(Authorization = paste("Bearer", api_key),
                `Content-Type` = "application/json") |>
    req_body_json(list(
      model    = "openrouter/free",
      messages = list(
        list(role = "system",
             content = paste(
               "Eres un profesor de estadística. Interpreta el siguiente",
               "resumen de un modelo de regresión lineal en lenguaje sencillo",
               "para estudiantes de máster sin experiencia avanzada en estadística.",
               "Destaca los coeficientes más importantes, el R², y si el modelo",
               "es útil para predecir el precio del vino. Responde en español,",
               "en 3-4 párrafos breves."
             )),
        list(role = "user", content = summary_text)
      )
    )) |>
    req_perform() |>
    resp_body_json(simplifyVector = FALSE) |>
    (`[[`)("choices") |> (`[[`)(1) |> (`[[`)("message") |> (`[[`)("content")
}

ui <- page_navbar(
  theme = bs_theme(bootswatch = "cosmo"),
  title = "El vino y yo",
  sidebar = sidebar(title = "Menú lateral",
                    selectizeInput("ipais",   label = "País",
                                   choices = c(sort(top_countries), "Other")),
                    checkboxInput("ilog",     label = "Logaritmo"),
                    selectizeInput("icolormodelo", label = "Color puntos",
                                   choices = c("fct_country", "fct_variety"))),
  nav_panel("Exploración",
            plotOutput("ohistprecio")),
  nav_panel("Mapa",
            leafletOutput("omapa", height = "600px")),
  nav_panel("Modelo de precio",
            navset_card_underline(
              title = "Modelización",
              nav_panel("Gráfico de dispersión", plotOutput("odisp")),
              nav_panel("Coeficientes",          dataTableOutput("ocoeficientes")),
              nav_panel("Análisis",
                        verbatimTextOutput("oanalisis"),
                        hr(),
                        actionButton("ibtnia", "Interpretar con IA",
                                     icon = icon("robot")),
                        uiOutput("ointerpretacion"))))
)

server <- function(input, output) {

  modelo <- reactive({
    wine |>
      select(price, points, country, variety) |>
      collect() |>
      mutate(
        y           = if (input$ilog) log(price, 10) else price,
        fct_country = factor(lump(country, top_countries)),
        fct_variety = factor(lump(variety, top_varieties))
      ) |>
      lm(y ~ points + fct_country + fct_variety, data = _)
  })

  output$ohistprecio <- renderPlot({
    q <- if (input$ipais == "Other") {
      wine |> filter(!country %in% !!top_countries)
    } else {
      wine |> filter(country == !!input$ipais)
    }
    q |> select(price) |> collect() |>
      mutate(y = if (input$ilog) log(price, 10) else price) |>
      ggplot(aes(x = y)) +
      geom_histogram(bins = 15, col = "white", fill = "orange") +
      labs(x = if (input$ilog) "log10(precio)" else "precio")
  })

  output$omapa <- renderLeaflet({
    pal <- colorBin("YlOrRd",
                    domain   = geo_data$med_price,
                    bins     = quantile(geo_data$med_price,
                                        probs = c(0, 0.25, 0.5, 0.75, 1),
                                        na.rm = TRUE),
                    na.color = "#cccccc")
    geo_data |>
      leaflet() |>
      addTiles() |>
      addPolygons(fillColor = ~pal(med_price), weight = 1, opacity = 1,
                  color = "white", dashArray = "3", fillOpacity = 0.7,
                  label = ~paste0(country, ": $", round(med_price, 1),
                                  " | ", round(avg_points, 1), " pts",
                                  " (", n_resenas, " reseñas)")) |>
      addLegend(pal = pal, values = ~med_price,
                title = "Precio mediano ($)", position = "bottomright")
  })

  output$odisp <- renderPlot({
    col_raw <- sub("fct_", "", input$icolormodelo)
    wine |>
      select(points, price, all_of(col_raw)) |>
      collect() |>
      rename(color = 3) |>
      mutate(y     = if (input$ilog) log(price, 10) else price,
             color = lump(color, if (col_raw == "country") top_countries
                                 else top_varieties)) |>
      ggplot(aes(x = points, y = y, col = color)) +
      geom_point(alpha = 0.3) +
      labs(y = if (input$ilog) "log10(precio)" else "precio",
           col = input$icolormodelo)
  })

  output$ocoeficientes <- renderDT({
    datatable(tidy(modelo())) |> formatRound(columns = 2:5, digits = 4)
  })

  output$oanalisis <- renderPrint({
    summary(modelo())
  })

  interpretacion <- eventReactive(input$ibtnia, {
    summary_text <- paste(capture.output(summary(modelo())), collapse = "\n")
    withProgress(message = "Consultando IA...", interpretar_modelo(summary_text))
  })

  output$ointerpretacion <- renderUI({
    req(interpretacion())
    div(style = "margin-top:1rem; padding:1rem; background:#f8f9fa; border-radius:6px;",
        h5("Interpretación"),
        p(interpretacion()))
  })
}

shinyApp(ui, server)
```
