---
title: "Shiny Dashboards"
knitr: 
  opts_chunk: 
    eval: false
---

Cuando se aprende análisis de datos con R, se hace a través de scripts, utilizando
ciertas funciones y produciendo informes. Pero a menudo los informes no son suficientes, y los resultados se tienen que presentar de forma interactiva. En el proyecto se creará un _Dashbaoard_ profesional con capacidades analíticas en tiempo real. 
Con interactividad del usuario y reactividad de la aplicación. Incluirá gráficos, tablas y mapas interactivos en base a los datos de las actividades anteriores.

Contexto: [Presentación en ENBIS 2023](https://www.lcano.com/p/enbis2023/)

Material básico: [Paquete bslib](https://rstudio.github.io/bslib/articles/dashboards/index.html), paquete [leaflet](https://rstudio.github.io/leaflet/), paquete [gt](https://gt.rstudio.com),
gráficos ggplot y plotly.

Material extendido: [Mastering Shiny](https://mastering-shiny.org)

## Preparación

Se puede crear un proyecto desde cero para la aplicación. Pero no es necesario.
Vamos a crear una carpeta `app` en nuestro proyecto, y ahí estará todo lo
necesario para crearla y usarla.

## Estructura básica

Las aplicaciones shiny tienen dos partes: el interfaz de usuario (ui) y 
el código "reactivo", que produce los cambios en el ui que vemos (server).
Es similar a lo que los informáticos llaman el _frontend_ y el _backend_.

Creamos un archivo `app.R` con el siguiente contenido. Elige un título que te
guste para tu app.

```{r}
library(shiny)
library(bslib)

ui <- page_navbar(
  title = "Mi cuadro de mandos",
  sidebar = "Menú lateral",
  nav_panel("Wine testing", "Área de contenido principal 1"),
  nav_panel("Wine reviews", "Área de contenido principal 2")
  
)

shinyApp(ui, function(input, output) {})
```

Iremos evolucionando esta estructura básica hasta tener una aplicación completa
y atractiva. Aunque sea repetitivo, en cada ejemplo se incluye el código 
completo de la app para ir viendo cómo evoluciona. Se puede ir pegando 
en el archivo `app.R` para ir viendo los cambios. O también copiar el archivo `tasting.rds` en la carpeta del proyecto y ejecutar directamente los _chunks_.


## Preparación de datos para la aplicación

Los datos de la aplicación deben ser accesibles desde la app para que sea reproducible al subir a algún servidor.

Si la base de datos estuviera alojada en la nube, podríamos hacer consultas a la base de datos en tiempo real.

Para nuestro proyecto, como la base de datos está en local, vamos a crear
archivos de datos .rds que guardaremos en la misma carpeta
`app` que el script de la aplicación. Creamos un script `etl_app.R` en la carpeta del
proyecto con el siguiente 
contenido y lo ejecutamos:

```{r}
library(readr)
tasting <- read_csv("datos/winemag-data-130k-v2.csv")

library(dplyr)
library(forcats)

tasting |> 
  mutate(logPrice = log10(price),
         fct_country = fct_lump_n(country, n = 20),
         fct_winery = fct_lump_n(winery, n = 20),
         fct_variety = fct_lump_n(variety, n = 20)) |> 
  write_rds("app/tasting.rds")

```



Hacemos los datos disponibles para la aplicación. Creamos la función 
server que enseguida llenaremos.



```{r}
library(shiny)
library(bslib)
library(readr)

tasting <- read_rds("tasting.rds")

ui <- page_navbar(
  title = "Mi cuadro de mandos",
  sidebar = "Menú lateral",

  nav_panel("Exploración", 
            "Análisis por país"),
  nav_panel("Modelo de precio", 
            "Estimación del precio")
  
)

server <- function(input, output) {
  
}

shinyApp(ui, server)
```


## Añadir inputs

El `ui` de la aplicación tendrá elementos de entrada (_inputs_) que el usuario modifica,
y elementos de salida (_outpus_) que la función `server` se ocupa de modificar
de acuerdo con la interacción del usuario. Los inputs se añaden con funciones
`xxxInput()`. El primer argumento siempre es el identificador que usaremos
en `server` con la expresión `input$<identificador>`. Vamos a crear un input para seleccionar un país de forma que podamos
hacer algo con los datos del país seleccionado.


```{r}
library(shiny)
library(bslib)
library(readr)

tasting <- read_rds("tasting.rds")

ui <- page_navbar(
  title = "El vino y yo",
  sidebar = sidebar(title = "Menú lateral",
                    selectizeInput("ipais",
                                   label = "País",
                                   choices = unique(tasting$fct_country))),
  nav_panel("Exploración", 
            "Análisis por país"),
  nav_panel("Modelo de precio", 
            "Estimación del precio")
  
)

server <- function(input, output) {
  
}

shinyApp(ui, server)
```


## Añadir outputs

Ahora que tenemos un input y los datos, vamos a añadir un output donde poner 
un histograma del precio del vino según el país seleccionado.
Los outputs se añaden con funciones `xxxOutput()`.


```{r}
library(shiny)
library(bslib)
library(readr)

tasting <- read_rds("tasting.rds")

ui <- page_navbar(
  title = "El vino y yo",
  sidebar = sidebar(title = "Menú lateral",
                    selectizeInput("ipais",
                                   label = "País",
                                   choices = unique(tasting$fct_country))),
  nav_panel("Exploración", 
            "Análisis por país",
            plotOutput("ohistprecio")),
  nav_panel("Modelo de precio", 
            "Estimación del precio")
  
)

server <- function(input, output) {
  
}

shinyApp(ui, server)
```


## Añadir reactividad

Ahora nos falta añadir la reactividad a `server` para mostrar el histograma y que
cambie dependiendo del país seleccionado, haciendo un filtro. Esta reactividad
se añade asignando a `output$<indentificador>` (el que hayamos creado en `ui`)
el resultado de una función `renderXXX()`.

```{r}
library(shiny)
library(bslib)
library(readr)
library(ggplot2)
library(dplyr)

tasting <- read_rds("tasting.rds")

ui <- page_navbar(
  title = "El vino y yo",
  sidebar = sidebar(title = "Menú lateral",
                    selectizeInput("ipais",
                                   label = "País",
                                   choices = unique(tasting$fct_country))),
  nav_panel("Exploración", 
            "Análisis por país",
            plotOutput("ohistprecio")),
  nav_panel("Modelo de precio", 
            "Estimación del precio")
  
)

server <- function(input, output) {
    output$ohistprecio <- renderPlot({
    tasting |> 
      filter(fct_country == input$ipais) |> 
      ggplot(aes(x = price)) +
      geom_histogram(bins = 15, col = "white", fill = "orange")
  })

}

shinyApp(ui, server)
```


## Evoluciones

Añadimos un nuevo input para seleccionar la variable precio original o transformada.

```{r}
library(shiny)
library(bslib)
library(readr)
library(ggplot2)
library(dplyr)

tasting <- read_rds("tasting.rds")

ui <- page_navbar(
  title = "El vino y yo",
  sidebar = sidebar(title = "Menú lateral",
                    selectizeInput("ipais",
                                   label = "País",
                                   choices = unique(tasting$fct_country)),
                    checkboxInput("ilog", label = "Logaritmo")),
  nav_panel("Exploración", 
            "Análisis por país",
            plotOutput("ohistprecio")),
  nav_panel("Modelo de precio", 
            "Estimación del precio")
  
)

server <- function(input, output) {
    output$ohistprecio <- renderPlot({
    tasting |> 
      filter(fct_country == input$ipais) |> 
      ggplot(aes_string(x = ifelse(input$ilog, "logPrice", "price"))) +
      geom_histogram(bins = 15, col = "white", fill = "orange")
  })

}

shinyApp(ui, server)
```

Añadimos un conjunto de pestañas en la segunda página para visualizar y crear un modelo.
Se añade además una opción para cambiar el color de los puntos del gráfico 
de dispersión según el país o la variedad (NOTA: no es una visualización muy efectiva en
este caso, pero sirve a modo de ejemplo).

```{r}
library(shiny)
library(bslib)
library(readr)
library(ggplot2)
library(dplyr)

tasting <- read_rds("tasting.rds")

ui <- page_navbar(
  title = "El vino y yo",
  sidebar = sidebar(title = "Menú lateral",
                    selectizeInput("ipais",
                                   label = "País",
                                   choices = unique(tasting$fct_country)),
                    checkboxInput("ilog", label = "Logaritmo"),
                    selectizeInput("icolormodelo",
                                   label = "Color puntos",
                                   choices = c("fct_country",
                                               "fct_variety"))),
  nav_panel("Exploración", 
            "Análisis por país",
            plotOutput("ohistprecio")),
  nav_panel("Modelo de precio", 
            "Estimación del precio",
                        navset_card_underline(
              title = "Modelización",
              nav_panel("Gráfico de dispersión",
                        plotOutput("odisp")),
              nav_panel("Coeficientes",
                        dataTableOutput("ocoeficientes"))
            ))
  
)

server <- function(input, output) {
  output$ohistprecio <- renderPlot({
    tasting |> 
      filter(fct_country == input$ipais) |> 
      ggplot(aes_string(x = ifelse(input$ilog, "logPrice", "price"))) +
      geom_histogram(bins = 15, col = "white", fill = "orange")
  })
  output$odisp <- renderPlot({
    tasting |>
      ggplot(aes_string(y = ifelse(input$ilog, "logPrice", "price"),
                        x = "points",
                        col = input$icolormodelo)) +
      geom_point()
  })
  
}

shinyApp(ui, server)
```


Creamos un modelo que puede ser con la variable original o con la variable
transformada, y se muestran los coeficientes en forma de tabla. Se añade también 
un resumen realizado con el paquete {report}.

```{r}
library(shiny)
library(bslib)
library(readr)
library(ggplot2)
library(dplyr)
library(DT)
library(broom)
library(report)

tasting <- read_rds("tasting.rds")

ui <- page_navbar(
  title = "El vino y yo",
  sidebar = sidebar(title = "Menú lateral",
                    selectizeInput("ipais",
                                   label = "País",
                                   choices = unique(tasting$fct_country)),
                    checkboxInput("ilog", label = "Logaritmo"),
                    selectizeInput("icolormodelo",
                                   label = "Color puntos",
                                   choices = c("fct_country",
                                               "fct_variety"))),
  nav_panel("Exploración", 
            "Análisis por país",
            plotOutput("ohistprecio")),
  nav_panel("Modelo de precio", 
            "Estimación del precio",
            navset_card_underline(
              title = "Modelización",
              nav_panel("Gráfico de dispersión",
                        plotOutput("odisp")),
              nav_panel("Coeficientes",
                        dataTableOutput("ocoeficientes")),
              nav_panel("Análisis",
                        uiOutput("oanalisis"))
            ))
  
)

server <- function(input, output) {
  output$ohistprecio <- renderPlot({
    tasting |> 
      filter(fct_country == input$ipais) |> 
      ggplot(aes_string(x = ifelse(input$ilog, "logPrice", "price"))) +
      geom_histogram(bins = 15, col = "white", fill = "orange")
  })
  output$odisp <- renderPlot({
    tasting |>
      ggplot(aes_string(y = ifelse(input$ilog, "logPrice", "price"),
                        x = "points",
                        col = input$icolormodelo)) +
      geom_point()
  })
  output$ocoeficientes <- renderDT({
    if(input$ilog){
      f <- as.formula(paste0("logPrice ~ points + fct_country + fct_variety"))
    } else{
      f <- as.formula(paste0("price ~ points + fct_country + fct_variety"))
    }
    modelo <- lm(f, data = tasting)
    datatable(modelo |> tidy()) |> 
      formatRound(columns = 2:5, digits = 4)
  })
  output$oanalisis <- renderText({
    report(modelo) |> 
      markdown()
  })
}

shinyApp(ui, server)
```


## Añadir un tema

La visualización por defecto es muy "sosa". Pero con {bslib} hay muchas opciones
de personalización. La más inmediata para mejorar el aspecto gráfico es utilizar
algún "tema" de los disponibles, que automáticamente cambia todos los elementos
de la `ui`. Puedes ver los temas disponibles con esta aplicación de ejemplo (tienes que instalar el paquete {bsicons} y puede que te pida instalar algún paquete más adicional):

```{r}
bs_theme_preview()
```

Elige al que te guste para tu aplicación:


```{r}
library(shiny)
library(bslib)
library(readr)
library(ggplot2)
library(dplyr)
library(DT)
library(broom)
library(report)

tasting <- read_rds("tasting.rds")

ui <- page_navbar(
  theme = bs_theme(bootswatch = "cosmo"),
  title = "El vino y yo",
  sidebar = sidebar(title = "Menú lateral",
                    selectizeInput("ipais",
                                   label = "País",
                                   choices = unique(tasting$fct_country)),
                    checkboxInput("ilog", label = "Logaritmo"),
                    selectizeInput("icolormodelo",
                                   label = "Color puntos",
                                   choices = c("fct_country",
                                               "fct_variety"))),
  nav_panel("Exploración", 
            "Análisis por país",
            plotOutput("ohistprecio")),
  nav_panel("Modelo de precio", 
            "Estimación del precio",
            navset_card_underline(
              title = "Modelización",
              nav_panel("Gráfico de dispersión",
                        plotOutput("odisp")),
              nav_panel("Coeficientes",
                        dataTableOutput("ocoeficientes")),
              nav_panel("Análisis",
                        uiOutput("oanalisis"))
            ))
  
)

server <- function(input, output) {
  output$ohistprecio <- renderPlot({
    tasting |> 
      filter(fct_country == input$ipais) |> 
      ggplot(aes_string(x = ifelse(input$ilog, "logPrice", "price"))) +
      geom_histogram(bins = 15, col = "white", fill = "orange")
  })
  output$odisp <- renderPlot({
    tasting |>
      ggplot(aes_string(y = ifelse(input$ilog, "logPrice", "price"),
                        x = "points",
                        col = input$icolormodelo)) +
      geom_point()
  })
  output$ocoeficientes <- renderDT({
    if(input$ilog){
      f <- as.formula(paste0("logPrice ~ points + fct_country + fct_variety"))
    } else{
      f <- as.formula(paste0("price ~ points + fct_country + fct_variety"))
    }
    modelo <- lm(f, data = tasting)
    datatable(modelo |> tidy()) |> 
      formatRound(columns = 2:5, digits = 4)
  })
  output$oanalisis <- renderText({
    report(modelo) |> 
      markdown()
  })
}

shinyApp(ui, server)
```


## Extra: Incluir un mapa

(próximamente)